臺灣高等法院臺南分院民事判決　九十年度海商上更(二)字第一號　Ｊ
　　　上　訴　人　惠光化學股份有限公司
　　　法定代理人　乙　○　○
　　　訴訟代理人　梁　穗　昌　律師
　　　　　　　　　林　華　生　律師
　　　被 上 訴人　法商法國達飛運通輪船公司（即法商法國達飛輪船公司承受訴訟
　　　　　　　　　　　　　　　.
　　　　　　　　　　　　　　　.
　　　法定代理人　丙○○○○　.
　　　訴訟代理人　黃　靜　嘉　律師
　　　　　　　　　徐　維　良　律師
　　　　　　　　　葉　子　超　律師
　　　　　　　　　楊　佩　宜　律師
　　　　　　　　　吳　純　怡　律師
　　　　　　　　　李　孟　融　律師
　　　　　　　　　何　一　芃　律師
　　　　　　　　　林　安　如　律師
　　　　　　　　　甲　○　○　住台北市○○○路三六九號二樓
右當事人間請求債務不履行損害賠償等事件，上訴人對於臺灣臺南地方法院中華民國
八十四年十月十一日第一審判決（八十三年度重訴字第一九三號）提起上訴，經最高
法院第二次發回更審，本院於九十三年二月三日言詞辯論終結，判決如左：
    主    文
原判決主文第一項關於命上訴人應給付被上訴人超過荷蘭幣柒拾伍萬柒仟佰陸拾元
，及自民國八十三年八月七日起至清償日止按週年利率百分之五計算之利息，及該部
分假執行之宣告，暨其訴訟費用負擔之裁判，均廢棄。
右開廢棄部分，被上訴人在第一審之訴駁回。
其餘上訴駁回。
本判決於被上訴人以新台幣佰捌拾萬元預供擔保後，得為假執行；上訴人如於執行
標的物拍定、變賣或物之交付前，以新台幣壹仟壹佰肆拾肆萬元預供擔保後，得免為
假執行。
被上訴人其餘假執行之聲請駁回。
第一、二審及發回前第三審訴訟費用，由上訴人負擔十分之二，餘由被上訴人負擔。
    事    實
甲、上訴人方面：
一、聲明：求為判決：(一)原判決廢棄。(二)被上訴人在第一審之訴及假執行聲請均駁回
    。(三)第一、二、三審訴訟費用均由被上訴人負擔。
二、陳述：除與原判決記載相同者予以引用外，另補稱略以：
（一）本件上訴人並非運送契約當事人即非託運人，被上訴人主張依載貨証券、託運
      單等文件中上訴人皆係「SHIPPER」，認上訴人即係運送契約當事人之託運人
      云云，應不可採，理由如下：
    (一)所謂SHIPPER係「裝貨人」，並非即係運送契約當事人之託運人，學者楊仁壽
      認為「所謂契約關係人即裝貨人（SHIPPER）、受領權利人、及再運送契約之
      船舶所有人。裝貨人係指基於運送契約交運貨物之人」。而契約當事人為何，
      應綜合運送契約接洽、議定之全部相關經過事實以斷；系爭載貨証券上即載「
      FREIGHT COLLECT」運費由收貨人即買方支付，且完全無運費數額之記載，顯
      示運費之計算及數額皆已由被上訴人與國外收貨人即買方逕自約定，且運費支
      付方式、時間皆由被上訴人直接與國外買方洽定，上訴人僅係在被上訴人與國
      外買方締定運送契約後，依國外買方之指示，將貨物交付被上訴人，足証明上
      訴人確非運送契約當事人。否則請被上訴人指明上訴人公司係與被上訴人公司
      何人締定運送契約？
    (二)另上訴人與買方所締買賣契約上特別約定「ＦＯＢ」（即係海上運送之船舶由
      買方指定，運費亦由買方自行支付），此有INCOTERMS（國際商會所製定之「
      貿易條件的國際解釋規則」）規定：「所謂ＦＯＢ係指在出口港船上交貨的條
      件，依此條件交易時．．．買方負責租傭船舶或預給裝貨所需艙位，將船舶名
      稱、裝貨船席及向船舶交貨時間通知賣方，並負擔貨物越過船舷欄杆以後一切
      危險與費用，以及支付約定的價款」足証。
    (三)被上訴人於馬賽判決中業已自認系爭運送契約係被上訴人與PETERSON公司所代
      理之LUXAN公司所締結，非上訴人與其締結運送契約，由該判決英文譯本第十
      頁、第十一頁第一、二段已載明，其中載有「WHEREAS IT APPEARS FIRSTLY
      THAT THE TRANSPORT OF BOTH DISPUTED CONTAINERS RESULTS FROM FREIGHT
      BOOKING DATED JULY 27TH 1992. FROM PETERSON IN ITS OWN BEHALF AS
      WELL AS ON BEHALH OF THE COMPANY LUXAN BV」「鑒於系爭二個貨櫃係基於
      PETERSON公司代理LUXAN公司在一九九二年七月二十七日訂約託運而運載」等
      語，即系爭貨物確係早在八十一年七月廿七日即由LUXAN公司與被上訴人洽定
      託運，上訴人並非運送契約之當事人即非託運人，不但不知運費係多少，甚至
      危險品特別運費四百美元亦係被上訴人直接向LUXAN公司洽定收取，上訴人僅
      係依被上訴人之代理人安利公司及LUXAN公司通知，將貨物在八十一年八月初
      交付被上訴人運送之供貨人（SHIPPER）。
      又由被上訴人所提出其在法國馬賽及荷蘭鹿特丹之訴訟案件之文件即原証廿四
      及廿五號，可知：
      被上訴人就原証廿四號判決斷章取義，僅譯出其中一小段被上訴人自認對其
        有利之部分，為有可議。查該鹿特丹法院判決書中具體指明「本件航程中關
        於損害不明，非不可能有可歸責達飛輪船公司之事由」，被上訴人自呈中文
        譯本亦已載明。此係鹿特丹法院就近於事發時調查所得結果，並因而判決被
        上訴人CMA公司完全敗訴，且該判決係並認達飛公司請求賠償費用等等各項
        請求皆完全敗訴」，並非如被上訴人所稱不判命LUXAN公司提貨而已。該判
        決書第三頁第二段更載明鹿特丹法院認斷上訴人及LUXAN公司並毋須就損害
        負責，被上訴人請求賠償滲漏之費用及擔保並被駁回。且該判決第三頁之第
        三點更進一步指明滲漏原因不明，被上訴人無法給付足量貨物，故其請求
        LUXAN公司給付運費之請求即無理由可准許。
        在該案件中更指明達飛公司就整個所謂善後作用係採黑箱作業，不准他人包
        括LUXAN公司及其他公司參與檢查、採樣，因此特別判決達飛公司（指被上
        訴人）應准許LUXAN公司之受僱人，及其保險公司及或其所指定之專家檢視
        、查驗貨物，該判決書第4頁第7點及第5頁判決主文載述甚明。由此足証，
        被上訴人確實係拒絕上訴人所指定人員檢視查驗所有貨物，再憑含糊之所謂
        私文書即要求上訴人賠償新台幣（下同）數千萬元，而卻自始無法提出被上
        訴人確有支付該處理費用之証據，故其所請，無可率採。
      被上訴人就原証廿五號馬賽法院之判決亦斷章取義，只譯對其有利部分，就
        判決中就運送契約洽定之經過，被上訴人則故意略而不譯。查該判決已載明
        運送契約、洽理締約、事實經過係「WHEREAS said barrels were to be
        shipped to Rotterdam and the Company PETERSON，committed by the
        Purchaser，booked from CMA Netherlands the freight for two 20`
        containers，and WHEREAS the later had notified its agent in Taiwan
        ALNEE SHIPPING，indicating that this concerned dangerous matters
        classified IMCO 6.1」「前揭將被運往鹿特丹之桶裝貨物，係由買方委任
        之PETERSON公司向CMA公司（即被上訴人）洽訂二個貨櫃運送，CMA公司乃通
        知其在台灣代理安利公司，並指示相關貨物係屬IMCO 6.1等級之危險品」，
        「WHEREAS CMA is basing its action on the transport agreement
        materialised by the issuing of an "order" bill of lading, judging
        that the LUXAN laboratories are in fact a party on the transport
        agreement，on the one hand by virtue of its position as NOTIFY，
        the actual consignees of the goods，and on the other hand by
        virtue of the transport agreement established on its behalf，by
        its forwarding agent PETERSON」「CMA 公司係以運送契約為其訴求之基
        礎，而認定LUXAN公司係運送契約當事人之依據，一方面係因其為受通知人
        ，係貨物實際受貨人，另一方面則係因運送契約係由LUXAN公司之貨運代理
        人PETERSON公司代理LUXAN公司而洽定」，安利公司始進而與上訴人連繫，
        上訴人乃依指示將貨物交被上訴人之代理安利公司，至於運送費用多少，上
        訴人皆不知悉，在在証明上訴人確非運送契約當事人，而僅單純在被上訴人
        已與買方洽妥運送契約後按指示將貨物交付被上訴人運送而已。在該訴訟上
        訴人並非當事人，惟法院已根據被上訴人及LUXAN公司陳述之事實，而載明
        LUXAN公司與被上訴人洽締運送契約之經過，此係被上訴人所承認且經法國
        馬賽法院確定之事實，否則上訴人與被上訴人完全不識，不可能將貨物交被
        上訴人運送，不但未約定運費，運費又係被上訴人向LUXAN公司收取，此豈
        合事理之常？
（二）海上運送，貨物究應如何裝載、堆置、搬移、保管、看守，係屬運送人之法定
      強制責任，運送人不得以任何理由卸免此等責任，參酌海商法第六一、六二、
      六三條關於運送人之強制責任，不得以任何理由或約定減輕免除此等責任自明
      。又危險品運送另有「船舶危險品裝載規則」特別規範運送人應盡之各種義務
      ，被上訴人卻諉稱係上訴人未盡此等責任，原審不察竟採納被上訴人之主張而
      誤斷上訴人與有過失而應負賠償責任云云，所斷洵屬錯誤而顯然違法：
    (一)本件雖係ＦＣＬ／ＦＣＬ裝運，然上訴人交付運送時，被上訴人收受貨物後，
      即應依前揭船舶危險品裝載規則進行檢驗，被上訴人檢驗貨物之標示、包裝皆
      無問題後始將系爭貨物裝載上船，並簽發清潔載貨証券明示承認其所受到上訴
      人所交付貨物包裝並無瑕疵「IN APPARENT GOOD ORDER AND CONDITION」，此
      觀載貨証券上所載自明，否則被上訴人應當即行指示改進或拒絕裝運上船，豈
      可能貨已運抵目的港，始諉稱上訴人交運時標示不足，包裝有瑕疵？
    (二)上訴人於交運之前或當時，被上訴人未就貨物包裝或標示告知或指示應為如何
      包裝或標示，姑不論本件上訴人所交貨物之包裝並無瑕疵，被上訴人已簽發清
      潔載貨証券既已承認所收貨物及其包裝無瑕，豈可再爭？最高法院六十六年台
      上字第三八一八號判決就此指明「上訴人所簽發者係清潔載貨証券，乃係表示
      所接受裝運之貨物及其包裝完好並無瑕疵之情形，上訴人即不能事後隨意謂上
      開包裝有不良情事而堆卸其運送之責任」。尤有甚者，所謂貨物包裝適當與否
      係指貿易上正常包裝或習慣包裝為已足，並非須足以抵禦運送人之疏忽而不受
      任何毀損滅失。
    (三)而本件貨物有鈞院八十四重上字第八十六號卷第九十一頁照片可証，確於被上
      訴人運送人未經適當管理看顧而凹凸變形，以致破漏，絕非因製作錯誤而裂漏
      ，否則所有裝桶應皆裂漏，豈可能只有裝於櫃中特定位置之少數裝桶破裂，而
      其餘相同材質、相同作法之裝桶卻完好無損？
    (四)交通部九十一年六月廿五日交航字第０九一０００六二一九號就其主管船舶法
      及船舶危險品裝載規則之適用說明之函已指明：「船舶危險品裝載規則」係船
      舶運載危險品時，船舶所有人或運送人應履行之強制責任，「並不得因不知法
      令而免責，至於運送人或託運人間之運送契約約定違反法規之強制或禁止約定
      無效」。申言之；運送人被上訴人未依「船舶危險品裝載規則」就裝載運送、
      裝載檢查盡其注意、保管、照顧之義務，被上訴人確有疏失之責。
（三）上訴人並無被上訴人所指之過失情事，謹說明如下：
    (一)就「未為正確標記」而言：亞素靈確係半固體狀，惟其狀態隨溫度之升高而可
      變為液狀，此有英國皇家化學學會所出版「THE AGRO CHEMICALS HANDBOOKS」
      文獻可稽，系爭亞素靈在上訴人生產包裝時係半固體，而在事發時，因係裝於
      船上在海上航行艙內溫度升高而亞素靈自然變成液狀，實係其性質使然，並非
      上訴人說明有任何不實，被上訴人指摘不實。
      本件事發原因係被上訴人未盡其檢查看顧及未盡其防免事故發生及擴大之義務
      所致，與上訴人說明亞素靈是半固體或液體並無因果關係，而貨櫃上之標示是
      否完全而正確，係被上訴人之責任，非上訴人之責任，危險品裝載規則第四十
      九條規定「危險品裝船時，船長應確認其容器、包裝及標籤符合本規則之規定
      」。第八十六條規定「船舶裝載裝置有危險品之貨櫃時，船長除應確認貨櫃之
      標示與貨櫃裝置危險品明細表之記載事項相符外，應檢查貨櫃有無損傷或危險
      品有無洩漏」，即當初係被上訴人檢驗確認無問題，始裝運上船，被上訴人確
      有過失甚明。
    (二)就「未盡正確通知義務」而言：被上訴人主張上訴人係違反海商法第五十五條
      規定，而於通知時未告知亞素靈之正確技術名稱、貨物係半固體狀、亞素靈
      73%不正確，故應負賠償責任云云，惟本件上訴人不但不是託運人，而且上訴
      人已明白告知貨物名稱係亞素靈、數量、包裝個數標誌，並無任何不實。被上
      訴人並因而向國外託運人另追收四百美元危險品特別費用，而本件事發原因非
      上訴人未通知技術名稱所致，二者無因果關聯，況被上訴人並未告知上訴人應
      查告亞素靈之技術名稱。
（四）被上訴人另謂上訴人之包裝圓桶應具聯合國認証標準，有瑕疵不符規格，上訴
      人自認圓桶有瑕疵，承壓能力不足云云，完全無據，理由如下：
    (一)貨方所用以裝盛貨物之容器以貿易上正常包裝或習慣包裝為已足，並不以足以
      抵禦航程中一切天災危險為必要，本件上訴人出口之貨物除以塑膠桶裝置外，
      另又再以鐵桶，已盡注意之能事，且本件事發後，被上訴人即完全不使上訴人
      之人員參與調查，甚至排拒上訴人之檢查人員不使接近審視貨物狀況，事後亦
      僅以其所僱人員自行製作之顯然偏頗而不實私文書，在事隔二年後始率行興訟
      索賠，又未盡其舉証責任，更況若圓桶不合格，理應整批皆有問題，豈可能僅
      貨櫃內某特定位置之少數圓桶有裂漏？另揆諸該等容器確已歪曲變形情事，顯
      係被上訴人運送中該部位在運送中遭受異於他處之特別狀況，受到異常壓力所
      致。
    (二)被上訴人辯稱上訴人曾派人參與檢驗及審視鑑定云云，完全不實，理由及証據
      如下：(1)上訴人委派人員欲前往實地查驗，被上訴人皆悍然拒絕，不得其門而
      入，鹿特丹法院判決即指明被上訴人拒絕其他公司等之人員檢驗查証。(2)上訴
      人原請LLOYD公司前往瞭解，惟該公司人員並未被准實地進行採証檢驗，上訴
      人在一審指明當初派往陸特丹瞭解實況之王偉宏可証明被上訴人排拒他人參與
      採証檢驗及善後作業之經過。(3)被上訴人所呈原証三號中譯文第四頁第三行更
      記載被上訴人確實特別由其律師傳真「任何人不得碰這二只貨櫃，受貨人被要
      求將貨物提走，提貨後他們可取樣或任意處分貨物」，再度証明被上訴人把持
      貨物並不准許上訴人及其他人碰貨櫃，遑論採樣檢驗，被上訴人臨訟諉稱上訴
      人有參與採樣檢驗、全程參與善後事宜云云，已証明不實，上訴人確無法參與
      採樣檢驗，更無從參與善後事宜，否則被上訴人當可提出會議及簽到紀錄為証
      ，足証被上訴人所呈謂貨物非遭激烈搖晃或碰撞之公証報告，確係被上訴人片
      面之作，無可憑採。最高法院第一次發回意旨第一點並指明「惟查原審認定系
      爭殺蟲劑亞素靈係由上訴人託運‧‧‧是否因吊櫃裝船入艙時，因貨櫃傾斜，
      容器之裂縫係被貨櫃內其餘鐵桶擠壓所造成？上訴人於原審曾聲請將有裂縫之
      容器送國立成功大學等學術機構鑑定產生裂縫之原因，原審並未依聲請送鑑定
      ，亦未說明何以不予送請鑑定之原因，即認定容器之裂縫為製造錯誤所造成，
      尚嫌率斷，且有判決不備理由之違法。」。
    (三)又上訴人並非海運專業，被上訴人既有特別向託運人索取特別裝載費用，被上
      訴人應有義務就危險品之裝載包括包裝、堆置等等應注意事實告知貨方，被上
      訴人亦未盡其告知義務，被上訴人更未盡其檢查義務，及依法規應再申請航政
      機關檢查並取得合格証書之義務。
    (四)退而言之，縱設上訴人裝盛之圓桶有瑕疵：
      (1)係因被上訴人未盡其運送人應盡之義務：按依當時民法第一八四條第二條「
        違反保護他人之法律者，推定其有過失」，被上訴人違反保護他人之法律即
        船舶法第五十條及船舶危險品裝載規則諸規定，確有過失。
        查爭貨物係亞素靈，其狀態因溫度而有半固體或液體之變異，然此係溫度變
        更而自然轉變，何況本件事故係被上訴人明知貨物係液狀而令其發生、擴大
        ，與貨櫃是液體或半固體無涉。至於亞素靈應如何包裝？被上訴人身為專業
        運送人，應有注意義務，並有檢查上訴人所交運貨物之義務，且更有向航運
        當局申請檢驗貨物包裝，應經檢驗合格取得証書始得裝運之義務，此皆被上
        訴人依危險品裝載規則第一一五、五十條應盡之責，被上訴人若有盡此注意
        義務，則系爭貨物縱有包裝不符之問題亦在啟運之前即已發現並得補正，不
        致發生任何損害，上訴人縱有過失亦不致發生本件損害。查海商法第六十三
        條已規定被上訴人應對貨物之裝載保管負必要注意義務，即被上訴人應盡其
        善良管理人注意依其專業對上訴人說明貨物之包裝要求，被上訴人於接受貨
        物時並未向上訴人說明包裝標準及其要求，更收受並裝船後於其載貨証券上
        承認上訴人所交貨物「IN APPARENT GOOD ORDER AND CONDITION」，即被上
        訴人於接受貨物時係承認上訴人所交貨物無問題，豈可於發生事故後委卸其
        責？
        本件於最高法院八十八年台上字第六五五號判決，第一次發回即特別闡釋並
        指示「又船舶法第五十條第十四款規定，船舶應有危險品及大量散裝貨物之
        裝載儲藏設備，係船舶設備之規定，而船舶危險品裝載規則（下稱裝載規則
        ），為危險品如何裝載運送之規定，兩者規範之對象不同，不能因船舶危險
        品裝載規則，無船舶法第五十條第十四款之規定，即不予適用。且船舶危險
        品裝載規則第二條規定，船舶危險品之裝載除法律另有規定外，依本規則之
        規定，足見船舶法之規定應優先適用。原審以船舶危險品裝載規則無要求運
        送人於船上劃定特定區域以儲存該種危險品之規定，即不適用船舶法第五十
        條第十四款之規定，尚有未合。而被上訴人因運送之貨物為危險品，乃加收
        四百元美金之特別運費，則對於運送之危險品，即有特別予以放置儲藏，預
        防損害之發生或擴大之義務。惟被上訴人於收取危險品之特別運費後，仍如
        一般貨品放置，致因少數容器之滲漏，竟波及全船之貨櫃及內裝貨物，被上
        訴人對於本件損害之發生或擴大是否與有過失﹖非無研求之餘地。」，是而
        ，被上訴人於收取危險品之特別運費後，竟如一般貨品放置，未與其區隔，
        致因少數容器之滲漏，竟波及全船之貨櫃，縱使上訴人亦有過失，上訴人所
        負擔者，亦應限於清洗二只貨櫃與其儲藏設備污染費用之損害，依二只貨櫃
        與全船二二九只貨櫃，所受之損害比例計算，上訴人之過失責任亦僅為萬分
        之八十七。
        依裝載規則第五十條與依交通部航政司九十二年七月卅一日函文規定，應製
        備之「危險品管理守則」及POL EAST輪自一九九二年六月至十二月系爭七二
        二五航次之全程「航行日誌」，竟無其發現外洩及處理之記載，足證本件被
        上訴人及其使用人等完全未為任何注意，確有重大過失。若被上訴人依法製
        備危險品管理守則，其管理守則中依法應依危險品管理規則第五十一條「船
        長應注意裝載於船舶之危險品不致發生災害」、本件被上訴人之船長並未盡
        此義務，甚至發生危險仍不知，不但直至危險品滲漏滿艙始發現，發現後仍
        自認未採任何有效抑止措施而「僅能監視」，被上訴人未依該規則盡其「應
        注意使其不致發生危險」之義務，亦顯然有違危險品管理規則第五十條，復
        依裝載規則第一一四條亦規定被上訴人有於運送中派員看守，嚴加戒備之義
        務，並應負責防止危險發生，被上訴人既未於運送途中派人看守，嚴加戒備
        ，亦未備有任何設備或計劃以防止危險發生，甚至危險發生後，未有任何補
        救措施而任事態擴大，被上訴人自應負全責。
        另被上訴人並未依危險品裝載規則第一一五條規定規定申請檢查並取得檢查
        合格証即啟運，設若當初被上訴人有依法規申請檢查經驗合格後始發航，即
        不可能發生如被上訴人所主張裝載圓桶不符規定卻仍啟運致航程中有滲漏之
        情事，被上訴人之過失實無可諉卸。
      (2)且本件被上訴人所有請求之項目及金額，亦皆與圓桶瑕疵無涉，而應全部歸
        責裝載方法及其他包裝等等裝載各項。蓋本件被上訴人自稱其在八十一年八
        月底在進埃及達米特DAMIETTA港（以下稱達米特港）之前即發現滲漏，並自
        稱應於該港進行排除污染之工作，惟查本件被上訴人所呈費用資料皆係約一
        個月後荷蘭鹿特丹之花費單據，所請求賠償之項目金額，皆係八十一年九月
        六日離開「埃及達米特港」後所發生之污染及費用。如上訴人於啟航之前經
        主管機關檢查，即可發現而改善，不可能有圓桶不符規定而滲漏之情事，被
        上訴人污染及費用，此有被上訴人自承其所呈原証廿七號中第一至十三號照
        片可參，被上訴人之過失實無可諉卸，證據及理由如下：
        由被上訴人所呈原証廿七號照片及被上訴人在本審九十一年四月廿二日所
          呈答辯狀第廿一、廿二頁載明「八十一年九月三日到埃及達米特港進行處
          理」，在處理過程中已進行「將貨櫃吊出（原証廿七號相片Ｂ）重新裝載
          於第三號艙之二個貨櫃上（原証廿七號相片Ｏ），並清洗、移開貨櫃等等
          措施」，証明被上訴人在埃及達米特港確實即可進行並確已進行補救清除
          之措施，並將整個船艙貨櫃重新裝載。
        被上訴人明知只要將貨櫃移至船艙最底層，並預先在船板上鋪上厚塑膠布
          將貨櫃包起，即可隔絕滲漏物而達到防治之效果，此觀嗣後船到鹿特丹時
          即係採取此一方式，即達到防止滲漏移除貨櫃之目的，有原証廿七號第Ｙ
          、Ｚ、ＡＡ等號照片顯示在鹿特丹即係以此方式處理自明。另揆諸危險品
          裝載規則，被上訴人一發現危險品洩漏，即應依其專業，立即制止並消除
          ，職是之故，被上訴人既在埃及達米特港即已打開系爭貨櫃，重新裝載清
          理，被上訴人自應盡其善良管理人注意義務，不應再有洩漏、污染之情事
          ，詎料被上訴人在達米特港竟不此之圖反而在清理後仍將系爭貨櫃與其他
          貨櫃參雜並置，且明知仍在滲漏卻未將其覆圍防止感染，而竟更放在其他
          貨櫃之中，嗣又周遊列國到處停靠滯留取貨、卸貨，始在十天左右駛進陸
          特丹港處理，以致造成在達米特港已清理完成後再度造成新污染，本件被
          上訴人所有請求之費用及項目均係被上訴人於達米特港未盡其責衍生，不
          得歸責於上訴人。設若當初早在埃及進行處理，無庸經數港口之運送，最
          後在鹿特丹進行處理，則污染不會擴大，費用更不會因鹿特丹之高昂消費
          水準而達天文數目。揆諸民法第二一七條被害人及其代理人或使用人與有
          過失之規定意旨可知，被上訴人請求上訴人賠償應屬無理。
        本件被上訴人請求項目即ａ「污染貨櫃卸離POL EAST輪送往鹿特丹油桶清
          潔公司清除污染費用」，ｂ「鹿特丹油桶清潔公司之貨櫃清潔費」，Ｃ「
          鹿特丹污染貨櫃轉運駁船費用」。申言之，完全係鹿特丹之事項之費用，
          即係系爭貨櫃船艙在達米特港清洗並抽掉積水並變更堆置後因原處理不善
          始發生之二度污染之費用。被上訴人明知滲漏，則依海商法第六十二、六
          十三條規定，運送人對於承運貨物之裝卸堆存、保管、運送、看守，應為
          必要之注意及處置，被上訴人竟視若無睹未盡其運送人之善良管理人注意
          義務，任令二度污染，自應由被上訴人自負全責，何況二度滲漏、污染之
          發生，上訴人並不在船上，對船長亦無指揮之權，無可置喙，更無可能採
          取任何反應措施，自屬不可歸責，被上訴人不得就此二次滲漏污染，請求
          上訴人賠償，被上訴人之訴應屬無理。
（五）本件事故係因運送人之被上訴人違反運送人應履行義務，顯有重大過失：
    (一)危險品裝載規則明白規定危險品應裝於「易於接近」之位置，此係運送人即被
      上訴人應盡之義務，本件被上訴人既謂其係在八十一年八月底即於海上發現船
      艙有惡臭有滲漏，為控制滲漏擴大，僅須將滲漏之貨櫃之滲漏空隙封閉或將該
      二貨櫃置於巨大包覆物中在將該貨櫃下舖設隔絕物使滲漏物與其他物品隔絕防
      止散逸，即可防止並控制滲漏，卻自稱「該貨品有毒，不易接近，海上無法採
      取措施，僅能監視」，在八十一年九月三日到達埃及達米特港後，自當採行善
      後措施，甚至應將貨櫃吊上岸處理，處理完善後始得續航；然被上訴人竟未進
      行任何防漏措施繼續開船而使已生滲漏之貨物繼續裝於船上到直布羅陀港，在
      直布羅陀港亦未採行必要防滲措施，繼續駛往鹿特丹港，直至鹿特丹港才通知
      上訴人始進行善後措施，其顯然亦未盡海商法第六十三條應盡之注意及處置義
      務；被上訴人辯稱係事涉專門設備及能力，在埃及無此設備及能力故未處理云
      云，惟被上訴人身任專業運送人，負有照顧看守系爭貨物之責，若滲漏時其無
      設備及能力可得處置，被上訴人又如何履行其運送、保管、看守之責？又所謂
      特殊設備、能力究所何指？埃及果無該設備及能力？被上訴人並未具體說明並
      舉証以實其說。
    (二)最高法院第一次發回意旨特別指明被上訴人依船舶法第五十條第十四款規定，
      其供運送之船舶應特別設有危險品之裝載儲藏設備，而本件被上訴人已自稱其
      無設備，甚至聲稱其提供貨櫃供裝載，該貨櫃是封閉體，故其並無於船上另設
      特定區之必要云云，已為最高法院發回意旨指明不可採並與船舶法規定不符。
      系爭貨櫃乃係被上訴人所提供，其所提供之貨櫃若果如被上訴人所自稱「密閉
      自成一個艙間」，則貨櫃內所裝亞素靈不論任何原因而漏出，亦不致滲出貨櫃
      外，而污染其他相鄰貨櫃乃至船艙。而今被上訴人所提供之貨櫃並不具密封之
      情事，被上訴人又疏未注意致使亞素靈外漏致貨櫃外，被上訴人對於相鄰貨櫃
      乃至船艙及因此延伸之污染，皆應由被上訴人負責。退而言之；若被上訴人所
      提供之貨櫃非「密封自成一個艙間」，則被上訴人顯然未盡船舶法第五十條第
      十四款應將貨物置於危險品特別裝載儲藏處所之義務。
    (三)被上訴人辯稱其持有船舶適航証書及船舶安全配備証書即具適航性而無違反船
      舶法第五十條云云，並不可採，蓋(1)所謂船級檢驗証書及安全配備証書係就船
      舶最基本之設備進行目測檢驗，並未証明其設備符合船舶法第五十條之規定。
      (2)本件並非船舶翻船之事故，縱然船舶具「適航性」，並不當然即具「適載性
      」，亦不因船舶具「適航性」即謂其設備及裝載已符合船舶法第五十條。
（六）運送人即被上訴人應先証明對貨損之發生擴大其無過失，始得免責：
      系爭貨物之裝載係經被上訴人確認後始裝船運送，所裝貨櫃亦係被上訴人所提
      供，貨櫃堆置位置亦係被上訴人自行指定，整個運送過程貨物亦完全由被上訴
      人全程管理看顧，而當初交運時，經被上訴人檢查貨物完整無瑕疵及損壞而收
      受運送，嗣於被上訴人運送人發生破損滲漏，依法被上訴人須先証明其完全無
      過失，始得免責，學者楊仁壽就此闡釋甚詳並指明其舉証次序及舉証理由。被
      上訴人既主張依侵權行為法律關係請求上訴人賠償，依法應由被上訴人舉証。
（七）本件被上訴人仍蓄意隱匿其依法應保存，且依法應提出之危險品裝載檢查証、
      危險品管理守則證據，請鈞長依民事訴訟法第三四五條，採認上訴人關於該文
      書或依該文書應証之事實為真實，蓋本件被上訴人早已興訟，其就本事件相關
      文件自有保存之必要與義務，何況被上訴人若主張其已盡運送人注意義務，依
      法應由被上訴人証明其已盡海商法第六十三條規定之義務，而今被上訴人明知
      所運係危險品，卻疏未踐行裝運危險品檢驗申請並取得合格証之義務、備妥管
      理守則以因應處理可能發生事故之義務，處理設備亦皆未備，事故發生時，僅
      能旁觀而任其擴大，被上訴人之疏誤無可委卸。
      本件被上訴人自始未曾舉証証明其船舶確曾獲頒「適合載運危險貨品船舶証書
      」，顯不適載，被上訴人以不適載船舶裝運已有重大過失，無可諉責，被上訴
      人辯稱其在原審已提出適載危險品証書云云，並不實在。該文件其上文字記載
      「CARGO SHIPSAFETY EQUIPMENT CERTIFICATE」，僅係「船舶安全証書」，被
      上訴人於原審所提的中文亦記載係安全設備，該文件並非交通部函覆鈞院所指
      「適合載運危險貨品船舶証書」。
（八）被上訴人主張：本件貨品係由託運人自裝自計，被上訴人對於系爭貨物之包裝
      方法及其數量除經上訴人告知外無由知悉，亦無由置喙云云，與事實不符：
    (一)所有託運人託運之貨物，除非散裝礦砂等物外，必皆經過包裝，而不能一望而
      知其內容，設若被上訴人主張可採，則無異所有海上運送之運送人皆不必就其
      所運送貨物負責，顯非可採，此觀海商法第五十四條第二項已課運送人檢查核
      對之義務自明，申言之，運送人對所收貨物有檢查、核對之權，若無法檢查核
      對，運送人得不記載貨物種類、數量、品質於載貨証券，本件系爭載貨証券上
      被上訴人不但未載其有無法核對之情事，而且對貨物種類、數量、品質亦記載
      甚明，依海商法第六十條準用民法第六二七條規定，被上訴人並應依其所簽發
      載貨証券上所載貨物種類、品質、數量負其責任。
    (二)被上訴人更另向國外託運人收取美金四百元危險品特別費用，經被上訴人於原
      審承認無訛，另被上訴人製發之載貨証券背面條款中亦載貨櫃運送方式，被上
      訴人有權打開貨櫃檢查貨物之權，船舶危險裝載規則第八十六條亦課被上訴人
      予檢查之義務、第五十七條更課被上訴人予製定危險品管理守則隨時注意並因
      應意外事故之責任，海商法第六十三條、第六十一條，更明文規定運送人對於
      承運貨物裝、卸、堆存、保管、運送、看守應為必要注意，而且此等責任，運
      送人不得以任何方式減輕或免除，最高法院七十一年台上字第二九０號判例及
      前揭交通部九十一年六月廿五日交航字第０九一０００六二一九號函示甚明。
（九）被上訴人所呈公証報告，應不可採，理由如下：
      本件因事涉農業化學之專門知識，其鑑定需具備此方面專精之知識與能力、設
      備，被上訴人除擅自委託公証，並未會同上訴人共同指定確具鑑定能力之鑑定
      人或公証人進行公証或鑑定外，亦未舉証証明實際負責檢驗鑑定者係何人？是
      否具備充分專業知識與能力？其又如何鑑定？如何判斷出其公証結論？且依上
      訴人於本件八十四年重上字第八十六號案卷現場照片所示，貨物確實有被擠凹
      陷之情狀，詎被上訴人所呈公証報告指稱塑膠容器變形是清洗時所造成，貨櫃
      固定繫縛良好，無受到任何劇烈震動搖晃跡象云云，顯然不實。蓋(1)若塑膠容
      器經清洗即造成變形，則理應所有容器皆應變形，為何僅只少數變形？(2)桶子
      外觀除非有撞擊凹陷，否則是否曾經劇烈震動搖晃根本無法由桶子外觀看出端
      倪，貨櫃是裝於船上，理應調閱該船舶、該航程之航海日誌以及貨櫃及裝卸、
      航行中船舶所遭事故及風浪、航線之狀況，以審稽船舶貨櫃是否曾遭不當狀況
      。
（十）被上訴人謂其在埃及達米特港進行清洗完船艙後將貨櫃放於三號艙底區將洩漏
      控制於此一範圍，對損害擴大並無過失云云，完全不實，而且適足証明被上訴
      人應對其在埃及清理後再發生之滲漏負全部責任，即本件所有費用應由被上訴
      人負責，理由如下：
    (一)被上訴人謂其八十一年八月底發現亞素靈外洩云云，惟查被上訴人所呈航海日
      誌並無此記載，何況依亞素靈性質，只要有一點點滲漏即可發現，若被上訴人
      有依危險品管理規則第一一四條、第五十條、第五十一條規定，採取反應施行
      防護措施，豈得任其一直滲漏並致整艙及所有貨櫃皆遭污染？
    (二)又三次靠岸，被上訴人亦皆未善盡管理人之注意，被上訴人自稱其第一次於埃
      及達米特港已將貨櫃打開、清洗完船艙，並將系爭貨物重新遷移改置他處，嚴
      控洩漏云云，則嗣後當不應再有洩漏之情事發生，若此後再有任何洩漏發生必
      係被上訴人所採行之補救措施不當，被上訴人又將貨物另與其他貨櫃參雜並置
      ，已有不該，而且被上訴人自稱明知農藥持續滲漏，竟為圖營利而停泊有營業
      之直布羅陀港再駛往鹿特丹港，在此十六天期間被上訴人則任令農藥繼續滲漏
      而未採取任何防止保護措施，致污染其他貨櫃及船艙，皆係被上訴人之縱任態
      度所致，被上訴人自應就此十六天洩漏所造成之污染及損失負擔全責。蓋被上
      訴人若在埃及或離埃及後立即處理，滲漏絕不可能擴大到如船到鹿特丹時之嚴
      重，且船行海上，除被上訴人外，無人可得上船處理，何況靠直布羅陀港時，
      被上訴人亦未曾採行任何保護措施，此時洩漏仍繼續發生，被上訴人疏未防止
      ，又任令擴大，應負全責。
    (三)被上訴人更自認其未備有任何防護應變設備，更未製備有管理守則，致其不但
      未於一發生滲漏時立即發現，更未能採取任何補救並制止擴大之措施，由前揭
      交通部九十一年六月廿五日覆鈞院函第五點即知，本件被上訴人無視相關規定
      ，不但未獲頒適合載運危險貨品船舶証書，船舶根本不適載系爭危險貨物，更
      未備妥防護設備及防護計劃，被上訴人顯有重大過失。
    (四)被上訴人檢呈原証三十六號指稱係上訴人所發並謂上訴人已承認負責云云，顯
      然不實，上訴人公司負責人並未曾發出該文件，該文件最上一行竟顯示係由「
      PETERSON  INTERTRANSPORT」傳真，已有可疑。尤有甚者，該文件依其所載並
      非對被上訴人表示應負全責，更亦未記載上訴人惠光公司關於運送有過失，而
      反而係明白表示「詳細狀況仍然尚未確定」，而且所謂「WE  WILL TAKE FULL
      RESPONSIBILITY,  IF  NECESSARY   WE  WILL  DELIYER   NEW  CARGO  FOR
      COMPENSAATION」係指明若有必要願交新貨物賠償，並負責任。然事實上，上
      訴人並無責任，故該訴外人亦從未要求上訴人運送新貨物賠償，何況是否有過
      失而應承擔責任，法律及契約自有規定，非謂上訴人在事實未明前向第三人表
      示願負責任，即屬有過失而須對被上訴人負賠償之責。
    (五)被上訴人所呈原証卅七號文件係私文書，被上訴人並未証明其真正，況該文件
      若係被上訴人所僱船長或公証人所製作，渠等所製作文件已不可期其真實客觀
      ，更何況該原証卅七號文件所載與其原証卅九號航海日誌所載矛盾，被上訴人
      前此所呈資料係主張船在八十一年九月三日到埃及達米特港，然原証卅七號卻
      謂八十一年九月一日已到達米特港並且委公証人已上船檢查云云，顯然矛盾不
      實；又原証卅九號航海日誌上並無公証人上船之記載，更無記載船上發現毒氣
      而清艙搬運等重大事故，故由原証卅九號航海日誌之記載，顯示被上訴人所呈
      之証物，完全自相矛盾，足証被上訴人主張不實。
（十一）本件被上訴人所謂訴前催告通知，除其名稱不符並非上訴人公司外，更未列公
      司代表人，已不生催告之效，尤有甚者，該函係請求「美金」所請求完全不合
      法，應不生中斷之效，縱係有權請求，故本件被上訴人之訴，顯已逾時效。
（十二）被上訴人九十二年九月五日所呈答辯三狀所載完全不實，而且其所附原証四五
      、四六、四七、四八是私文書，皆不實在，上訴人否認其真正，說明如下：
    (一)証人須到場結証陳述不得以書面為証，被上訴人所呈私文書其係何人所製作？
      又其資格、能力皆未經証明，自不可採，又被上訴人更斷章取義，又皆係輾轉
      第二次翻譯，並未能証明英文翻譯之正確性。由原証四八號更顯示被上訴人主
      張自相矛盾。蓋被上訴人係自稱其在埃及時已清理完畢，惟船離開埃及後，仍
      繼續滲漏，被上訴人無設備而僅能監視，然原証四八號私文書卻記載其在登船
      期間監視並控制了洩漏云云，顯然矛盾不實。
    (二)原証四八號所載文義並無任何「我們的專業判斷只有鹿特丹港能提供該事務的
      處理方案」，被上訴人蓄意為不實翻譯，該私文書係記載「依本人意見，鹿特
      丹港當局只有依照建議提供解決方案的唯一選擇」「TO OUR OPINION: THE
      PORT OF ROTTERDAM AUTHORITIES HAD THE ONLY OPTION TO PROVIDE THE
      SOLUTION AS OFFERED」鹿特丹港較其他港裝備較好，以提供污染服務「
      ROTTERDAM POTR AUTHORITIES WERE BETTER EQUIPPED THAN ANY OTHER PORT
      TO PROVIDE POLLUTION SERVICES」，完全無被上訴人所譯之所謂「只有鹿特
      丹港能提供處理方案，能提供最佳污染處理服務」意旨。
三、證據：除援用第一審及前審所提證據外，補提：楊仁壽著海商法論對shipper 之
    說明、張錦源著貿易慣例對FOB 買方指定船公司訂船席之說明、船長、船員應記
    載「航海日誌」及巡視船舶義務之文獻、交通部就船舶法及船舶危險品裝載規則
    之解釋函、馬賽法院判決及節譯，被上訴人未譯出而載明係Luxan公司與被上訴
    人締約部分、交通部就船舶於海上運送含有毒性農藥所應具備之「裝載儲存設備
    」基本條件及相關檢驗程序與法令依據之解釋函、劉宗榮著海商法論運送人之裝
    貨義務（以上皆影本）。
乙、被上訴人方面：
一、聲明：(一)上訴駁回。(二)歷審訴訟費用均由上訴人負擔。
二、陳述：除與原判決記載相同者予以引用外，另補稱略以：
（一）被上訴人就本件損害賠償請求權確係存在：
    (一)上訴人於西元一九九二年八月間經由安利船務代理有限公司，委託被上訴人之
      M.V."POL EAST"輪運裝有MONOCRTOPHOS TECHN化學藥器二只二十呎貨櫃，由基
      隆運至荷蘭鹿特丹，被上訴人發有載貨證券乙紙。詎料，運送途中該化學藥品
      因託運人即上訴人供包裝貨物之容器有裂縫，致發生嚴重外漏，不僅污染上揭
      二只貨櫃及整個船艙，且波及同船其他貨櫃及內裝之貨物。被上訴人因之受有
      至少美金三百五十九萬元以上之損害，並遭其他貨主及貨櫃所有人及貨櫃出租
      人索賠。被上訴人起訴時即已表明爰依債務不履行及侵權行為法律關係起訴請
      求上訴人先行賠償污染清除等費用荷蘭幣三百七十八萬六千七百九十九元，並
      同時聲請保留被上訴人之其他請求。
    (二)被上訴人請求之損害為(1)將污染櫃卸離POL EAST輪船並送往鹿特丹油桶清潔公
      司之費用(2)鹿特丹油桶清公司之污染貨櫃清潔費(3)轉運污染貨櫃駁船費用。上
      開費用為清除該船、三號艙受污染貨櫃及駁船費用，而污染係由上訴人供包裝
      貨物之容器有瑕疵所引起。被上訴人之所以要支付上開費用之目的，乃在清除
      船舶之污染，避免損害持續擴大，並取得專家出具的無污染證明，使船舶離港
      ，繼績航行所必須支付之費用。上開清潔公司及駁船公司之契約，皆是被上訴
      人與清潔公司及駁船公司所訂立，費用亦由被上訴人支付，並無如被上訴人主
      張為貨櫃所有權人或貨物所有權人墊付此項費用之情形存在。
（二）上訴人確為本件運送契約託運人：
    (一)關於運送契約當事人認定，在無傭船契約或其他運送契約之簽訂下，悉以載貨
      證券為憑，故載貨證券為海上貨物運送契約之證明。按本件運送契約係成立於
      上訴人與被上訴人之間，此由載貨證券上託運欄明揭上訴人足稽。再查上訴人
      於託運時自行繕打之危險品託運申請書中亦列為託運人。至上訴人與本件貨物
      買方即LUXAN公司關於系爭貨物買賣條件約定乃雙方間運費之分擔，僅於該買
      賣契約雙方當事人即LUXAN公司與上訴人間有拘束力，此為二不同之法律關係
      ，與運送契約當事人認定無涉甚明。
    (二)又關於運費，依海商法第五十四條第一項之規定，並非載貨證券應記載之事項
      ，實務上於載貨證券簽發時亦多不記載運費。且運費之多寡，涉及運送人營業
      之秘密，多不欲為當事人以外之人知悉，舊海商法第九十八條第一項第五款規
      定「運費」為載貨證券應記載之事項，與實況不符，現行海商法第五十四條第
      一項第五款將「運費」修正為「運費交付」，此修法結果亦為海商法專家楊仁
      壽先生所贊同。
    (三)此外，運送契約具有承攬之性質，原則上於工作完成後，運送人始有給付報酬
      之義務，故運費以「到付」 (collected)為原則，惟如當事人另行約定須先行
      付清者，亦屬無妨。託運人已付清運費者，於載貨證券上須記載（freight
      perpaid）。運費已由託運人付給，固不生任何問題，惟若約定「後付」（
      back freight），或「到付」（freight collected），則貨物到達目的港後
      ，受貨人是否有支付運送之義務，不無疑問。按運費係運送貨物之對價，託運
      人依運送契約負有給付運費之義務，至受貨人非運送契約之當事人，並不受契
      約之拘束。因之受貨人苟不支付運費，運送人僅得依民法第六百四十七條第一
      項規定，行使留置權，留置貨物並拍賣取償。
    (四)綜上所述，既本件載貨證券上載明上訴人為託運人，則上訴人即為本件運送契
      約之當事人。上訴人於託運時自行繕打之危險品託運申請書，亦自居於運送契
      約之當事人即託運人之地位。復查運費支付究約定「運費先付」或「運費到付
      」，均無改於運送契送契約僅成立於託運人與運送人之間，另被上訴人否認加
      收四百美元運費之事實。
（三）被上訴人之請求權並未罹於時效
    (一)債務不履行部分：此部分之時效為十五年，故並無罹於時效之問題。
    (二)侵權行為部分：非對話而為意思表示，其意思表示以通知到達相對人時發生效
      力，民法第九十五條第一項定有明文。至意思表示內容縱記載有異，亦於其既
      已發生之效力無礙。被上訴人於八十三年七月二十九日以存證信函催告上訴人
      於文到七日內給付美金三百五十九萬元整，該函於同月三十日寄達上訴人。雖
      被上訴人就上開存證信函誤植上訴人為惠光化學工業股份有限公司，惟查該地
      僅有上訴人一家化學公司，且「工業」僅不過為公司業務種類之敘述，無礙於
      對公司人格同一性之認定。上訴人亦於該存證信函回執上簽認收受，亦未曾以
      其非受信人將信件退回。且上訴人於被上訴收受該存證信函後曾多次與上訴人
      洽商和解事宜，上訴人亦坦承收受該存證信函，僅不過以索賠金額過高無法接
      受拒絕和解。上開事實業經上訴人訴訟代理人於民國八十四年元月十九日當庭
      自認在案。如今事隔八年餘，上訴人方爭執其未曾開拆信件，除與其先前之陳
      述及經驗法則不符外，縱使其能舉證證明未曾開拆該信函，由於民法上之意思
      表示採「到達主義」，只要該信件到達上訴人，即已產生通知之效果，上訴人
      是否開拆，則與通知是否發生效力無涉。
（三）原審準據法適用並無瑕疵
    (一)債務不履行部分：被上訴人為外國公司，故本件為涉外民事事件，依涉外民事
      法律適用法第六條之規定：「因法律行為發生債之關係者，其成立要件及效力
      ，依當事人意思定其應適用之法律。當事人意思不明時，同國籍者依其本國法
      。國籍不同者依行為地法。」而所謂行為地者，係指載貨證券簽發地而言。本
      件載貨證券係在台北市簽發，有載貨證券附卷可稽，故本件因載貨證券發生債
      之關係之行為地為中華民國，自應適用中華民國法。原審適用中華民國法律為
      本件之準據法，作為判斷之基礎，並無違誤。
    (二)侵權行為部分：涉外民事法律適用法第九條第一項規定「關於侵權行為所生之
      債，依侵權行為地法。」所謂「侵權行為地」係包括實行行為地及結果發生地
      。本件船艙及貨櫃受污染之主要原因，乃上訴人之包裝瑕疵所引起，包裝系爭
      貨物之容器係在中華民國境內製造，貨物係在中華民國境內包裝及裝載，顯見
      中華民國為實行行為地，即為侵權行為地。
（四）上訴人確有侵權行為及債務不履行之情事
    (一)上訴人未盡海商法第五十五條正確通知義務，復違反「船舶危險品裝載規則」
      關於危險品之正確包裝、標記及標籤之責任，又未使用經聯合國認證之容器，
      顯有重大過失：
      (1)上訴人違反海商法五十五條規定之正確通知義務：
        本件託運人交付系爭亞素靈予運送人時，於提單上記載Monocrotophos 73%
        ，該貨物呈半固體狀。惟系爭貨物於事故發生後，經抽取樣本分析結果，其
        中Monocrotophos化學成分含量遠低於百分之七十三；且為褐色稀釋液體，
        上訴人未將貨物之情狀為正確之告知，顯違反海商法第五十五條規定之正確
        通知義務。依交通部於九十一年六月十八日交航字第０九一００五九九二號
        函指出：「Monocrotophos之正確技術名稱為ORGANOPHOSPHRUS PESTICIDE其
        UN號碼為3018」。然查，上訴人危險品託運申請書上，卻未載正確技術名稱
        ，及UN號碼，顯反海商法第五十五條規定之正確通知義務。
      (2)上訴人違反船舶危險品裝載規則第八條及第二十條之規定而未對危險品作適
        當包裝：本案之危險品裝載係採FCL (Full Container Load)之方式，即
        由託運人自行將貨櫃拖往其倉庫或工廠，再將出口貨物裝櫃後，由駐倉或駐
        廠海關關員驗關後貼上封條，運往運送人指定之貨櫃場交與運送人，故上訴
        人應依船舶危險品裝載規則第八條之規定，就該危險品負「適當包裝」之責
        。上訴人用以包裝系貨物之容器，未依上開船舶危險品裝載規則第九條之
        規定檢驗合格，上訴人用以包裝，顯有嚴重疏失。上訴人未使用聯合國認
        證(UN Mark)之容器包裝系爭危險物品，在中華民國UN Mark之檢驗機關為中
        國驗船中心，經檢驗合格後將發給聯合國認證 (UN Mark)之標記，上訴人自
        陳其經營出口強力殺蟲劑有年，自應對此規定應知之甚稔，並應於包裝時詳
        加注意，故被上訴人自信賴上訴人會遵守關於危險品分類相關規定，就本件
        貨物為適當之包裝。又上訴人僅以塑膠桶為內包裝，再以鐵桶作外包裝，
        卻未於塑膠桶容器內與危險品之直接接觸面上塗防蝕塗料，復因塑膠容器底
        部之接縫處於生產時已製造錯誤而無法承受壓力，致底部兩端發生裂縫，上
        訴人亦自認亞素靈滲漏之原因為系爭塑膠容器製造有瑕疵塑膠桶底部之接縫
        處無法承受壓力，而導致該危險品於運送過程中大量外洩、滲漏污染整個貨
        艙及同艙內其他貨櫃內之貨物，故上訴人就本案有毒物品之包裝確有重大過
        失，有違船舶危險品裝載規則第二十條第一項規定。
      (3)上訴人復違反「船舶危險品裝載規則」第二十九條及第三十三條所規定適當
        標記及使用正確名稱標記危險品之義務。本案上訴人所提交之貨品載為「
        Monocrotophos」並非危險品之正確技術名稱，交通部於九十一年六月十八
        日交航字第０九一００五九九二號函中亦指明，Monocrotophos之正確技術
        名稱應為Organophorus Pesticides，乃聯合國海事組織 (IMO)頒布而全球
        通用之「國際海運危險品章程」（IMDG Code）分類6.1的毒性物質，然上訴
        人僅使用Monocrotophos 73%為通知而未記載Organophorus Pesticides 的
        正確名稱，此即未盡法令規定之正確通知義務而為可歸責於上訴人之事由，
        故上訴人應就運送過程中所生之任何損害負全部之賠償責任。
    (二)被上訴人於運送過程中，已依海商法第六十三條之規定盡善良管理人之注意及
      處置義務，故得因而免責。(1)被上訴人對貨櫃內之貨物顯然無法核對。本案上
      訴人係採FCL (Full Container  Load)「自裝自計」之方式，即由託運人將託
      運貨物自行裝櫃後，交駐倉或駐廠海關關員驗關後即行封箱，並分別貼上封條
      IEAU207790/0（封條號碼：588744）及IEAU   247976/6（封條號碼：0000000
      ），運往運送人指定之貨櫃場交與運送人，故運送人對貨櫃內之貨物顯然無法
      核對。蓋海關加封後，若運送人尚有打開貨櫃再行檢視之權利，則海關加封之
      目的與公權力何在？(2)託運貨物於收受時，業經被上訴人檢查並無異狀。按船
      舶危險物品裝載規則第九十一條第一項規定，裝置有危險品之貨櫃，於裝載時
      得不適用第四十九條之規定。亦即危險品裝船時，船長並無確認容器、包裝及
      標籤有與本規則規定及託運危險品申請書所記載事項相符之義務，如認其容器
      、包裝或標籤不符規定時，亦無會同證人將包裝拆解，予以檢查之權利。本件
      運送人於上訴人交付託運物並裝載後，既於載貨證券上記載：" RECEIVED by
      the Carrier from the shipper in apparent good order and condition"，
      此即表示運送人自託運人處收到之物品「外觀情況良好」，並無任何異狀。(3)
      被上訴人已依「船舶危險物品裝載規則」及國際海事組織頒布之IMDG Code作
      適當隔離。按「船舶危險物品裝載規則」第八十五條至第一百零六條之規定，
      均係規範託運人及運送人就危險品之貨櫃裝載所應盡之義務。其中，就毒性物
      質裝載於專供貨櫃運輸之船艙內，該規則並未要求運送人於船上劃定特定區域
      以儲存該種危險品，亦無應予特別隔離之規定，蓋貨櫃本身即為密閉自成一個
      艙間，且系爭貨物係置放於第三貨艙內，距位於船艉之住艙及機艙相隔二個貨
      艙，至少有五十公尺以上之距離，並與起居艙室、儲存糧食或有機品之貨艙維
      持適當之距離。另系爭貨櫃乃置於槽狀貨櫃艙內，貨櫃四角尚以螺絲鎖定，使
      其不發生移動或傾倒，足見被上訴人業遵守船舶危險品裝載規則第七十四條及
      第七十五條就裝載毒性物質所為之規定，並無違反船舶法第五十條及第五十一
      條規定之問題。另依「國際海運危險品章程」（IMDG Code）15.6.1.2關於隔
      離表之規定，分類為6.1毒性物質亦未有「遠難」、「隔開」、「全艙隔開」
      、「縱向全艙隔開」之特別要求，故被上訴人可謂已依上揭規定對該危險物品
      作適當之隔離。
    (三)針對「何以長程航行中，被上訴人未能及早發見系爭貨品滲漏並加以處理致少
      部分貨品外漏，竟污染全部船艙及其他貨櫃？」，說明被上訴人早已發現滲漏
      ，並加以處理經過如下：
      (1)一九九二年八月八日裝載該貨物
      (2)一九九二年八月廿四日左右：該船於離開可倫坡後，於海上發現船艙發出惡
        臭並有亞靈素滲漏。由於該貨品有毒性及腐蝕性，並不易接近，且在海上亦
        無法採取相關之措施處理滲漏。所以船長僅能監視，並連絡於下一個停靠港
        時，進行排除污染之工作。
      (3)八十一年九月三日到達埃及達米特港，進行處理，並有公證人開始調查，並
        就被上訴人於地方法院提出之相片（原證廿七之全部相片）說明於八十一年
        九月三日至同年月六日在達米特港之滲漏污染及處理情形、同年月十二日抵
        直布羅陀港之情形、同年月十六日到達鹿特丹港之處理情形（見本院更(二)卷
        第一卷第一一五－一一九頁）。
    (四)損害之發生均係可歸責於上訴人之事由，上訴人應對其怠於告知所生之損害負
      賠償責任。查本件損害之發生乃源於上訴人使用不合格之容器包裝危險品，復
      未對危險品作適當及正確名稱之標記，致有毒物質自裂縫中滲出，進而流出貨
      櫃並污染船艙，損害發生之原因，均係可歸責上訴人之事由。按民法第六百三
      十一條規定：「運送物依其性質對於人或財產有致損害之虞者，託運人於訂定
      契約前，應將其性質告知運送人，怠於告知者，對於因此所致之損害，應負賠
      償之責。」由於上訴人未依海商法第五十五條之規定正確通知其所託運之貨物
      屬毒性物質，復違反船舶危險品裝載規則關於危險品正確包裝、標記及標籤之
      義務，故應對其怠於告知所生之損害，負全數之賠償責任。
    (五)裝載系爭貨物之貨櫃及鐵桶外觀良好，並未曾受外力撞擊，系爭貨物會滲漏乃
      上訴人以不合格之塑膠容器包裝該貨物所致，二個貨櫃均發現有鐵桶滲漏之情
      形：「西元一九九二年九月二十二日系爭二只貨櫃在鹿特丹油槽清潔公司（
      TCR）所屬場地，由該公司與LUXAN公司（即本件貨物買主）之人員開櫃作初步
      檢查，發見其中一只貨櫃在第一排之後（被上訴人註：rear-stack係指後面一
      排，非上訴人所稱最後一排，此開櫃檢驗之過程亦有公證報告後所附之照片可
      證），有一排列二層共計八桶之貨物中有六桶已成空桶，剩下二桶內裝之化學
      藥品亦僅部分餘存，漏出物質為棕色稀液體。依LUXAN公司稱MONOCRTOPHOS73%
      techn.化學藥品應該呈棕色半固體。另外一個貨櫃亦發見內裝之桶有嚴重貨物
      外漏情形。」「如後附照片所示，本件貨物係用容量為二百公升鐵桶來包裝
      ，每個鐵桶外殼下方有一流水孔，故鐵桶內應尚有另一個容器來包裝貨物。」
      「LUXAN公司之代表強調上開包裝方法與MONOCROTOPHOS 73%techn.化學藥品通
      知包裝方法相歧。MONOCROTOPHOS 73% techn.化學藥品通常係裡面塗上塗料之
      密閉鐵桶來包裝。」「吾人於西元一九九二年十月五日再次來到鹿特丹油桶
      清潔公司（TCR）所屬之場地，與有關之公證人、TCR代表、Verwey博士實驗室
      之代表及LUXAN公司之代表、託運人惠光公司係由Lloyds Register之公證人代
      表出席（開會）。代表惠光公司之公證人就系爭二只貨櫃內之鐵桶一般外表情
      狀提出報告。」「打開系爭二只貨櫃後，吾人發見鐵桶堆成二層，中間以隔板
      作墊材隔開，一般而論可算是固定良好堆存牢固，亦無證據顯示桶子曾遭遇劇
      烈地搖晃或翻倒。」「有些桶子裡面已經全空，有些還滿滿的。空桶、實桶之
      數目須俟貨櫃全部騰空盤點後始可計出」「其中之三個鐵桶幾近全空，一個全
      滿，及一個已全空送往清洗，並作外壁測試，復將之送交Delft處之TNO作檢驗
      。」「吾人併此指出，在將清水注入三個全空鐵桶後，棕色物質馬上就由鐵桶
      底部之流水孔流出，足證鐵桶內容器有漏水，雖然鐵桶外表看起來沒有任何問
　　　題。由於桶內貨物漏出造成鐵桶有些地方受到腐蝕。Verwey博士及 TNO被要求
　　　儘快行進調查，惟查調查結果可能不是幾個小時之內而是數日始可得知「將
　　　抽樣四個桶子澈底清潔多次，最後終於符合 TNO要求，俾於西元一九九二年十
　　　月十三日由 TNO作檢查。」「將抽樣的四個桶子放入一個超大桶，送至 TNO在
　　　Delft 處之研究中心。」「於西元一九九二年十月十四日，安排下列各代表共
　　　同參與就桶裡面容器所作檢驗。」「據吾人所知SCUA公司及J. H. Burgoyne事
　　　務所及惠光化學股份有限公司嗣後有到 TNO參與檢驗調查。」「以下是吾人在
　　　TNO中心檢驗時發見：隨機抽檢四個桶（外表良好）。每個桶外殼厚達1.2厘米
　　　，桶上方有一個固定的圓箍，上面有一個注水孔，一個排氣孔，桶外殼底部有
　　　一個流水孔。整個桶直徑59公分，高88.5公分，淨重21公斤（不包括裡面容器
　　　重量）。桶子外面無聯合國規定之包裝標示，不符合國際海事組織規定。」「
　　　小心翼翼將桶底部切開，裡面容器滑出，嗣後證實裡面容器係一塑膠材質之容
　　　器，其直徑為55.5公分，高為82公分。該塑膠容器上端有一個用螺絲的內直徑
　　　三公分排每氣孔，及內直徑達六公分注水孔，桶子淨重四公斤。」「每個塑膠
　　　容器均發生變型，可能係由於容器內呈中空的關係。」「當將水注入幾近中空
　　　的三個塑膠容器，可見水由該容器底部接縫處滲出。值得注意的是這三個容器
　　　水滲漏出地方均在同一位置，即與該容器上端排氣孔所在位置反向之另一端之
　　　容器底部離外緣約12.5公分處，裂縫約三公分長。（除了上述裂縫外），未發
　　　見有其他問題，亦無證據顯示，容器曾遭到脹縮。」「抽檢容器當中之一，即
　　　裡面貨物仍滿滿無任何滲漏的那一桶，將之騰空予以檢查發見該桶係完全不漏
　　　水的。」「從上面事實可知，三個漏水塑膠容器漏水原因乃可歸咎於容器底部
　　　接縫處在製造過程中接縫不良。合理推測，仍存放在 TCR地方之系爭二只櫃號
　　　為IEAU-000000-0與IEAU-000000-0貨櫃中其他桶子必然有漏水。」「吾人亦與
　　　荷政府當局（危險物品管制部門）聯絡，經該當局確認，本件桶子不符國際海
　　　事組織規定（例如，並未使用聯合國包裝標示），應重新以適當的或特大的通
　　　國聯合國檢驗的桶子來包裝。」由公證報告之內容可證，包裝系爭貨物之外
　　　包裝鐵桶外觀良好，而貨物滲漏乃內包裝塑膠容器有底部接縫處有瑕疵所引起
　　　，且外包裝之鐵桶並未加以密封，底部有一排水孔，使塑膠桶破裂後，系爭貨
　　　物即經由排水孔流出。此外，上訴人所使用之包裝亦未經聯合國檢驗合格，交
　　　通部公布之船舶危險品裝載規則第二條明揭適用國際危險品海運準則及其他有
　　　關運輸規章規定，故上訴人有取得此種合格之容器，並加以妥適包裝之義務，
　　　而與我國有無加入聯合國無關。
（五）上訴人於前審陳述及書狀中明白承認，造成系爭貨物滲漏之原因係因容器製造
      有瑕疵所致，依民法第二二四條之規定，上訴人自應就該製造商之故意過失負
      同一責任。
      (1)民法第二二四條規定債務人對於其代理人、使用人、履行輔助人，應與自已
        之故意過失負同一責任。而本條所謂使用人，係指為債務人服勞務之人，凡
        事實上輔助債務人履行債務之人均屬之，不以負有法律上義務為必要，故不
        限於僱佣人與受僱人關係，亦不以在經濟上或社會上有從屬地位在為限。該
        第三人所服之勞務不問為履行債務之協力，或為全部或一部之代行均當之，
        海商法第一Ｏ一條為民法第二二四條之注意規定，其解釋與適用同民法第二
        二四條。按上訴人將系爭貨物交由被上訴人承運，其自應依運送契約將該貨
        物（呈液態）予以妥適之包裝好交由被上訴人之船舶運送。
      (2)復本件載貨證券上明揭運送條件乃「FCL」、「Shippers  Stow Load &
         Count」由託運人將貨物自行填裝於櫃內密封後始交予被上訴人裝船運送。
        職是上訴人除應將系爭貨物妥適包裝後並放入貨櫃內，且應就已經由塑及鐵
        桶混合包裝好之貨物，即桶與桶之間輔以墊材來避免運送過程中之震動及搖
        晃。上訴人為履行其依運送契約對被上訴人應履行之債務─即將系爭貨物予
        以妥適包裝以便交運，如因而向第三人購置本件塑膠桶及鐵桶來包裝系爭貨
        物，該第三人事實上即為輔助上訴人履行本件運送契約，揆諸前開說明，上
        訴人即應就因該第三人故意、過失致有債務不履行者負責。系爭貨物發生滲
        漏經查乃肇因於包裝之塑膠容器於生產時，容器底部接縫地方因製造錯誤無
        法承受壓力致底部兩端發生裂縫，上訴人於八十五年二月二十八日鈞院前審
        時自認塑膠容器確實有破裂、系爭貨物滲漏之原因為該塑膠容器製造有瑕疵
        ，基此，該容器製造供應顯有故意或重大過失殆無置疑，上訴人既利用該包
        裝容器來完成其對被上訴人之運送契約下債務之履行，依民法第二二四條規
        定，上訴人應就該製造商故意過失負同一責任。
（六）針對最高法院九十年度台上字第一七六Ｏ號判決意旨，及上訴人重新提出被上
      訴人對損害之發生與擴大與有過失之部分，說明如下：
    (一)就危險品設備之部分與隔離裝載之部分：
      船舶法第五十條之目的僅在對「船舶設備」下定義，第十四款危險品及大量散
      裝貨物之裝載儲藏設備為所謂「船舶設備」之一。並未規定任何船舶皆應有此
      設備。而船舶應配備何種設備，觀同法第五十一條之規定即明。此二條文僅對
      船舶適航性作抽象規定，其具體詳細規範，依本法第八十七條一項規定，仍應
      由主管機關即交通部定之。復船舶常因種類不同配備上有很大之差別，祗要其
      配備經所屬驗船協會或港務局檢查以為合格者，即應認定具適航性。查本件
      POL East輪於本件運送至基隆發航時，航行中均具適航性。
      而船舶裝載危險品之設備應有如何設備，交通部於六十六年五月九日以交航字
      第０四０六九號函公佈有「船舶裝載危險品規則」，本規則乃所謂委任立法，
      有補充前開法條之功能，應屬特別規定，除母法有特別規定外，自應先適用本
      規則。查船舶危險物品裝載規則第八十五條至第一０六條系規範託運人及運送
      人就危險品之貨櫃裝載應盡之義務，其中就毐性物質（即國際海事組織危險物
      品分類6.1級）裝載於專供貨櫃運輸之船艙內，並無要求運送人於船上劃定特
      定區域或備有何種危險品設備以儲存該危險品，亦無應予特別隔離之規定，蓋
      貨櫃本身即為密閉自成一個艙間。
      再者，按船舶危險物品裝載規則第八十三條至八十四條所稱之「隔離」，係指
      船舶裝載不同危險物品時，各不同危險物品間應予以「隔離」，與本案僅有亞
      靈素一項危險物品裝載之情況不同。縱依同一規則中毒性物質裝載於非貨櫃輪
      之規定，亦只需將之固定不使之發生移動或傾倒，與起居艙室、儲存糧食或有
      機品之場所維持適當距離即可。更上訴人於託運系爭貨物自行繕打之危險品託
      運申請書中亦僅註明該貨物不得與食品、飼料相混污染，應遠離熱源及開放式
      火源。查系爭貨物係置放於第三貨艙內，距位於船艉之住艙及機艙相隔二個貨
      艙，距離至少有五十公尺以上之遠，亦未與船上儲存食物相混放；且系爭貨櫃
      係置於槽狀貨櫃艙內，貨櫃四角並以螺絲鎖定。足見被上訴人業已遵守船舶裝
      載危險品規則中相關之規定為堆存及運送。更系爭貨櫃開啟時，櫃內鐵桶排放
      整齊，堆成二層中間以墊材隔開，無受到任何劇烈震動搖晃跡象，更可見系爭
      貨櫃固定繫縛良好。並P. de Beer & Co. b.v.公證人亦於公證報告中肯認「
      無證據顯示桶子曾遭遇劇烈地搖晃或翻倒」；而塑膠容器變形經TNO包裝研究
      中心調查結果認定乃由清洗所造成，凡此皆與被上訴人如何堆存放置系爭二只
      貨櫃無關。承前所述，塑膠容器變形乃清洗造成，而一審筆錄記載「係侵擊所
      致」，應為「清洗」之誤。故縱退萬步言，運送過程中確有遭遇碰撞情形，則
      依交通部公布之船舶危險品裝載規則第二條及聯合國國際海事組織規定，上訴
      人有義務提供嚴密足以防止任何可能在通常運送過程中因溫度、濕度及壓力變
      化而生之滲漏（第3.1項規定）之包裝，且使用之包裝必需有適當之設計以及
      避免通常運送過程當中可能產生之壓力（第3.10項）。是如上訴人所提供之包
      裝不足以抵抗運送過程中可能產生之碰撞，乃上訴人之過失，上訴人自應對之
      負責。
    (二)就便於監視之部分：該二貨櫃編號為IEAU-207790及IEAU0000000分別放置於三
      號艙 (NOLD NO.3)第35bay及35bay由下往上算第二格由右往左算第三格之位置
      。二貨櫃之一側皆有LASHING BRIGDE，可供巡視時通行，故十分便於監視。
    (三)損害發生之原因完全為上訴人之過失：
      本案損害發生之原因，係因上訴人即託運人使用未經聯合國認證 (UN Mark)之
      容器包裝毒性化學物質亞素靈，導致亞素靈自有裂縫之容器中滲出進而污染船
      艙，被上訴人因此受有損害。上訴人違反其正確包裝、正確通知之義務，顯有
      重大過失，除前審已認定之事實無庸再作爭執及被上訴人前呈之書狀中敘明之
      各項理由外，交通部民國九十一年六月十八日交航字第0910005992號復鈞院函
      中亦明確指出「船舶運送危險物品之裝載儲藏設備、方法、程序為何」試問上
      訴人之行為有何項符合相關規定？反對於損害發生原因(1)「使用不合格有裂縫
      容器」(2)「未盡正確通知義務」(3)「未為正確標記」，推諉卸責。
    (四)被上訴人已盡運送人之善良管理人義務，於損害發生之原因並無過失運送人對
      運送物必須盡到必要注意及處置的義務（民法第六百四十一條），依海商法第
      六十三條，必要的注意及處置，包括在「裝載」、「卸載」、「搬移」、「堆
      存」、「保管」、「運送及看守」的過程中，必須盡善良管理人之義務，誠如
      學者劉宗榮教授書中所言，運送人就貨物管理是負抽象輕過失責任。舉例言之
      ，運送人應使貨物不致因船舶之動盪、傾斜、浪打而毀損滅失。上訴人自承斯
      旨，確又無法明確舉證運送人達飛公司在運送過程中如何違反該注意義務而造
      成本件損害發生，僅憑空捏造上訴人有「檢驗」、「認可」、「檢查交運貨物
      」等義務，並推論「系爭貨物縱有包裝不符之問題亦在啟運之前即已發現並得
      補正」…「上訴人縱有過失亦不致發生本件損害，蓋因果關係早已截斷。」。
      上訴人既已自承使用不合格之圓桶為有過失（重大過失），即應負因此過失而
      造成之損害賠償責任，其所謂「因果關係截斷」之理論，顯屬無據。事實上，
      歷審對於被上訴人在運送過程中已盡運送人之善良管理人注意，著墨甚多，是
      如上訴人所提供之包裝不足以抵抗運送過程中可能產生之碰撞，乃上訴人之過
      失，上訴人自應對之負責，所辯即無足採。」
（七）綜上，被上訴人達飛公司已盡運送人之善良管理人義務，以下就上訴人所辯稱
      被上訴人有所謂「檢驗」、將已經海關加封之貨櫃「包裝拆解」等義務，說明
      如下：
    (一)被上訴人達飛公司並無「檢驗」義務：託運人惠光公司既已自認所使用之圓桶
      有瑕疵，導致有毒物質亞素靈滲漏而出，即已該當過失之責任。上訴人主張運
      送人有「檢驗」義務，不知其所謂「檢驗」之義務，從何而來？危險品包裝之
      「檢驗」，包括氣壓、墜落、靜負荷或堆積、濕度及溫度、噴水、穿孔等試驗
      （「船舶危險品裝載規則」第九條參照），非配有專業設備、知識、人員之機
      構不能為之，因此在中華民國有「檢驗」資格之單位，為「中國驗船中心」，
      通過該中心「檢驗」之危險品容器，由其發給合格之UN Mark ，而危險品的託
      運人必須使用經UN Mark 認證之容器來包裝危險物，此為其不容推卸之責任。
      被上訴人達飛公司及所屬之POL EAST輪，如同任何其他貨櫃輪，並非聯合國授
      權之實驗室，不可能也無義務「檢驗」該批容器，其理甚明。
    (二)貨櫃運送不適用「船舶危險品裝載規則」第四十九條關於「包裝拆解」之規定
      ，上訴人一再援引該規定主張船長有權拆解已經上訴人包裝之危險品，卻忽視
      同規則第九十一條，即在貨櫃裝載危險品之情形，第四十九條不適用之。換言
      之，船長並無如上訴人宣稱有將「包裝拆解」、「檢查」之權利或義務。
    (三)圓桶之瑕疪係「隱有瑕疪」，並非一望可知系爭損害之發生，乃肇因於圓桶有
      裂縫，導致在長程運送過程當中，有毒物質自裂縫中「滲漏」而出，即使被上
      訴人能將貨櫃打開，又如何能夠一望可知圓桶之瑕疵？如能一望可知，此二只
      貨櫃為上訴人「自裝自計」（Full Container Load (FCL)，Shipper Stow
      Load & Count），則上訴人於自行填裝圓桶入櫃時即應發現，豈有明知滲漏仍
      予裝填之理？上訴人辯稱如能及早發現，則「因果關係早已截斷」，豈不自相
      矛盾？蓋依上訴人之理，圓桶裝填入該二只貨櫃之時即已截斷，豈賴無權打開
      貨櫃之運送人或船長而「截斷」之？
    (四)被上訴人已依「國際海上人命安全公約」規定，配有各種防護設備，並獲頒「
      貨船設備安全證書」依據一九七四年國際海上人命安全公約，貨船經過檢查，
      符合第二章甲（II－１）、第二章乙（II－２）和第三章的有關要求及本規則
      任何其他有關要求者，應發給「貨船設備安全證書」 (Cargoship Safety
      Equipment Certificate)，且委由船舶登記國為之，證書的有效期限最長為24
      個月。POL EAST輪經檢驗合格獲頒該證書，並於原審提出，上訴人於原審亦未
      爭執，足證各種安全設備一概齊全，足可裝載危險物品。
    (五)被上訴人於損害發生之「擴大」亦無過失：
      (1)船長於一九九二年八月底即發現貨物洩漏，並通知被上訴人，被上訴人亦同
        時通知相關人士（如受貨人，託運人），此由上訴人於一九九二年八月二十
        九日致受貨人Luxan公司之信函可證，信中指出：「我們十分遺憾的通知你
        ，我們收到關於安利船務代理有限公司之通知，上開貨物於往鹿特丹的航程
        上洩漏。茲附上副本供你參考。由於我們使用新的圓桶來包裝這些貨物，以
        及放置在我們的倉庫約一個月之久，但是沒有發現任何洩漏。詳細的狀況尚
        未確定。如果貨物可以運送到鹿特丹，請要求公證調查報告以及通知你們的
        保險公司。當然，我們要負完全之責任。如果有必要，我們會運送新的貨物
        做為賠償。如果有更進一步的消息，我們會通知你。」。
      (2)被上訴人並委請SMIT TAK B.V公司集合各種專業人才組成救助工作小組，於
        達米特港等候協助將將污染貨櫃卸離POST EAST輪。一九九二年九月一日到
        達達米特港，請公證人上船作成公證報告。然由於船上洩漏的是強烈毒性之
        物體，達米特港務局並不允許該洩漏之二個貨櫃卸載，並曾限制POST EAST
        出港，有埃及環境保護部致達米特港務局長函為證，且當地之環保單位及團
        體亦抗議卸載。惟被上訴人不僅在達米特港，適時採取清洗船艙等相應措施
        ，並由SMIT TAK B.V公司將污染貨櫃卸離POL EAST輪，其後又將二洩漏貨櫃
        放置於三號船艙底區而於貨櫃上下墊以空貨櫃，以防止滲漏物品直接接觸船
        體。SMIT TAK B.V公司海事救難專家並登船，一路協同處理並駛向鹿特丹，
        並在鹿特丹港務局之允許下，利用該港較為完善之設備及人員，並委請油桶
        清潔公司進行卸載清理之最終處理程序。
      (3)上開事實，另有以下二文件可證：Georges J. FIGUIERE.船長，係曾參與
        一九九二年九月之系爭事故處理，其聲明如下：「作聲明書人喬治J.費計埃
        瑞 (Georges J. FIGUIERE)船長，法國上訴法院之專家證人，國際海事公證
        人（巴黎海事仲裁庭），特此聲明並證實本人曾於一九九二年九月應達飛輪
        船公司的要求，參與卸載及清除在POL EAST輪上因載有Monochrotophos貨櫃
        而發生滲漏所造成的貨櫃及船艙污染。」「本人曾於當時作成一公證報告，
        說明事件發生的原因及其造成的損害程度。」「經過審視所有相關的文件及
        各方往來的文書，以及船長和船員在達米特港對此一事件的處理方式。本人
        確認埃及政府的環境保護部禁止該船將受污染的貨櫃卸載於達米特港的碼頭
        以進行清除工作；該船因此沒有其他的選擇只能離開埃及水域。」「當時唯
        一替代的方案，即達飛公司所作的處理方式，將船開往鹿特丹港，使其能依
        國際環保法令適當地將污染清除。達飛公司並僱用國際知名的污染清潔公司
        SMIT TAK，其經驗、熟練的專家以及有效的工具和方法，可以處理因這次污
        染所導致的各種問題，包括將受污染的貨櫃移出船艙、卸載、清除貨櫃及內
        容物。清洗、清潔第三號船艙，排除用以清洗污染的水…等等。」「在證人
        的見證之下本人簽名認證達飛公司要求SMIT TAK公司來負責進行這項非常精
        密的工作，並保謢了各方所有的利益，包含安全及環保各項議題以避免損害
        的進一步擴大。」另Smit Tak總經理Kees van Essen所出具之信函表示：
        「Smit Tak海難救助已經有一六０年以上的歷史，是世界上具有領導地位的
        海事救助公司之一。我們的海事救助部門負責處理了一九九二年九月POL
        EAST輪第三號艙因兩只承裝了Monocrotopho　的貨櫃洩露所造成的污染。」
        「在這個事件中，當該船自達米特港駛向西北歐的途中，我們派遣了我們的
        海事救難專家連同海事化學實驗室Verwey博士的組員們登上POL EAST輪。」
        「在登船的期間，我們的專家依據國際環境安全的程序及國際海事組織
        (IMO)的規定監視並控制了洩露。之後在鹿特丹港進行的污染清除工作也是
        依照相同的專業標準來進行。」「如您所悉本事件牽涉到一個非常危險且有
        毒的殺蟲物質。我們的專業判斷：只有鹿特丹港能夠提供該事件的處理方案
        。因為鹿特丹港的設備比其他任何港口能提供最佳的污染處理服務。」。
      (4)至於上訴人主張在「埃及達米特港」以後所生之請求項目與金額皆與上訴人
        無涉之部分，此乃上訴人誤認事實，三號艙及三號艙全部貨櫃之污染，係在
        到達達米特港之前皆已發生，被上訴人所採取之措施，已完全控制後續損害
        的持續擴大。另上訴人主張被上人繞道之部分，因航線既定，污染範圍已受
        控制。擔誤船期及船上數仟個貨櫃到達各自目的港之遲延，所生之損害將是
        無法想像，因上訴人貨物之洩漏，已造成被上訴人被迫留在埃及數日，故被
        上訴人離開埃及後乃前往直布羅陀，進港當天即離開，直接前往鹿特丹，並
        無任何故意遲延之情事。
      (5)綜上所述，足見被上訴人對損害之擴大已盡一切防止之能事。上訴人惠光化
        學公司若欲指摘被上訴人「防止損害之擴大」與有過失，則應依民事訴訟法
        第二百七十七條有關舉證責任分配之規定，就「主張有利於己之事實」負舉
        證責任。
（八）被上訴人所請求之費用皆屬必要：
    (一)本件被上訴人請求之費用，計有：(1)SMIT TAK B.V.報酬及支出費用荷蘭幣九
      Ｏ四、三五Ｏ元。(2)鹿特丹油桶清潔公司（Tankcleaning Rotterdam C.V. ）
      之污染貨櫃清潔費荷蘭幣一、七三五、二四九元。(3)轉運污染貨櫃駁船費用荷
      蘭幣一、一四七、二ＯＯ元。
    (二)查POL EAST輪因系爭貨櫃發生藥品嚴重污染，荷蘭鹿特丹港務當局遂要求被上
      訴人未取得專家證明POL EAST輪、及該輪第三艙內二二九只貨櫃及運送貨櫃之
      駁船污染業已清除乾淨，無有害物質殘存前，船貨均不得離港。該艙內共二二
      九只貨櫃受污染之事實，可由一九九二年九月三十日之鹿特丹港務當局函令要
      求被上訴人清洗，並出具證明後，方可將該二二九只貨櫃重新裝船或於本地交
      付之文件可證。此外，一切施救、清除污染工作進行均應事先依荷蘭鹿特丹港
      務局規定及核准計畫進行。更因系爭貨物乃強烈易燃及毒性物質，具高度危險
      ，一切施救及清除污染工作進行均由專業人員為之。查本件施救、清除污染工
      作計劃之擬定與進行，均經過各方會同港務局代表及各種專業人員多次討論以
      定之，而上訴人亦始終有派代表－勞氏代表全程參與，其自不得嗣後臨訟爭執
      該費用為不必要。
    (三)復本件所有清除污染及施救費用均由被上訴人先行支付，即便被上訴人於法律
      上得於支付後向上訴人追償，然索賠費用時，訴訟結果難料，若能減少費用之
      支付，被上訴人何樂而不為。若非鹿特丹港務局要下令，清洗三號艙、二二九
      個貨櫃及駁船，並取得海洋化學污染專家無污染證明後，船貨方得放行，被上
      訴人何苦承擔費用無法獲償之風險。
（九）綜上所述，由於貨物之滲漏之原因，純屬上訴人包裝不良所引起，與被上訴人
      無涉。且被上訴人已將貨物放於便於監視之處，並於發現貨物滲漏後，積極採
      取防止損害擴大之行動，何來與有過失！因此，上訴人之上訴實無理由。
三、證據：除援用第一審及前審所提證據外，補提：最高法院八十一年台上第九三五
    號判決、貨櫃位置圖、證據明細表、上訴人於一九九二年八月二十九日致受貨人
    Luxan公司之信函、一九九二年九月一日船長與公證人於埃及Dammitta港做成之
    貨物毀損公證報告、埃及環境部致達米特港務局信函、一九九二年八月二十一日
    至九月七日航海日誌、中國驗船中心危險品容器檢驗程序摘要、中國驗船中心危
    險品工廠目錄、楊仁壽著海商法判決評釋、由埃及至鹿特丹之歐洲地圖、事件發
    生當時埃及達米特港主要報紙之報導、喬治Ｊ費計埃瑞船長於二００三年七月十
    一日於馬賽所做的宣示證詞、埃及環境保護部致達米特港務局函、Smit Tak 海
    事救助部分總經理凱司凡艾森函、Smit Tak公司資料、一九七四年國際海上人命
    公約（以上皆影本）。
丙、本院向交通部航政局函查「船舶於海上運送危險物品時，其應有之船舶法第五十
    條第十四款所指『危險物品之裝載儲藏設備』為何？」
      理      由
一、上訴人之法定代理人原為陳木，於民國八十七年九月三日已變更為乙○○，並具
    狀聲明承受訴訟，有其提出經濟部公司執照影本為證（見本院更(一)卷第四０－四
    二頁），經核並無不合，爰准許之。被上訴人原為法商達飛輪船公司，該公司於
    民國八十八年九月廿七日與法國運通輪船公司合併，設立法國達飛運輸輪船公司
    ，該設立後之公司已依法向最高法院聲明承受訴訟在案，均合先敘明。
二、被上訴人主張：上訴人於民國八十一年八月間經安利船務代理股份有限公司，委
    託被上訴人之M.V.POL EAST輪運送裝有MONOCROTOPHOS TECHN化學藥品一百四十
    八桶分裝二只二十呎貨櫃（貨櫃號碼IEAU-000000-0號、IEAU-000000-0號），由
    基隆至荷蘭鹿特丹，被上訴人簽發載貨證券TPE/002789乙紙。運送途中該化學藥
    品因上訴人提供包裝貨物之容器有裂縫，致發生嚴重外漏，不僅污染上揭二只貨
    櫃及整個船艙，且波及同船其他貨櫃及內裝之貨物。其因而支出卸離污染貨櫃費
    用荷蘭幣九十萬四千三百五十元、污染貨櫃清潔費用一百七十三萬五千二百四十
    九元及轉運污染貨櫃駁船費用一百十四萬七千二百元，合計荷蘭幣三百七十八萬
    六千七百九十九元等情，爰本於債務不履行及侵權行為損害賠償法律關係，請求
    上訴人如數賠償並加付法定遲延利息，並應按給付時台灣銀行所訂賣出即期荷蘭
    幣匯率折付新台幣給付等語（按原審判決命上訴人應給付被上訴人上開金額及法
    定遲延利息，並命「上開給付應按給付時台灣銀行所訂賣出即期荷蘭幣匯率折付
    新台幣給付之」；其中命「上開給付應按給付時台灣銀行所訂賣出即期荷蘭幣匯
    率折付新台幣給付之」之裁判，已經本院八十八年度重上更(一)字第八號予以廢棄
    ，並駁回被上訴人該部分之請求，該駁回部分，被上訴人未上訴，已確定，不在
    本院審理範圍，合先敘明）。
三、上訴人則以：訴外人荷商LUXAN公司向上訴人訂購殺蟲劑亞素靈一百四十八桶，
    約定買賣方式為ＦＯＢ，上訴人於交貨予買受人指定之輪船時，貨物之危險於裝
    船時即移轉予買方，本件運送契約之當事人為運送人即被上訴人與託運人即訴外
    人LUXAN公司，上訴人非本件運送契約之託運人，僅係裝貨人而已。又被上訴人
    裝運上開殺蟲劑之容器係由訴外人盧山公司所製造，發生滲漏如係容器有問題，
    乃盧山公司之責任，盧山公司非上訴人代理人亦非受僱人，被上訴人無權對上訴
    人訴求。上訴人於辦理託運系爭殺蟲劑時，已盡其義務於容器上面有「骷髏」及
    二根骨頭之危險標誌；依船舶法第五十一條及第五十條第十四款，危險物品應放
    置於特別設備之船艙以保完全，被上訴人未依法裝載為本件發生損害之原因，且
    系爭貨物已加填危險品託運書，被上訴人亦加收危險品額外費用四百美元，因被
    上訴人與買受人LUXAN公司情商後，免收該費用，致被上訴人疏於對該貨加強注
    意及處置，被上訴人與有過失。又系爭貨物究有幾桶滲漏，公證報告並未檢查滲
    漏之桶數，因滲漏桶數關係清潔費用之多寡，被上訴人未盡舉證責任，且正常清
    洗亦無需花費如此鉅額費用，再由滲漏容器部分已歪曲變形，可見被上訴人於運
    送過程有強力碰撞情形，滲漏責任應屬於被上訴人，被上訴人於事故發生後，曾
    在荷蘭鹿特丹法院訴請LUXAN公司及上訴人提領系爭貨物，經該法院駁回其請求
    。被上訴人嗣復向法國馬賽法院起訴，亦被駁回，依「自動管轄之原則」，管轄
    權之國家已確定為荷蘭，不得因敗訴而再選擇其他國家之法院來起訴，故本件起
    訴不合法，又關於侵權行為而生之債，依侵權行為地法因此應適用荷國法律，本
    件經荷蘭鹿特丹法院駁回被上訴人請求之判決，已具有確定判決之效力，被上訴
    人就已判決確定之事件重覆起訴，亦屬違法。又被上訴人請求權已罹於二年時效
    而消滅等語，資為抗辯。
四、查兩造對於被上訴人於八十一年八月間以其所屬之M.V.POL EAST輪運上訴人所裝
    運MONOCROTOPHOS  TECHN化學藥品一百四十八桶分裝於二只二十呎貨櫃，由基隆
    至荷蘭鹿特丹，被上訴人簽發載貨證券TPE/002789乙紙，有上開載貨證券影本在
    卷可參，復為兩造所不爭執，堪信為真實。被上訴人主張運送途中該化學藥品因
    上訴人未正確告知技術名稱、未使用正確包裝容器且包裝貨物之容器有裂縫，發
    生嚴重外漏，污染上揭二只貨櫃及整個船艙，波及同船其他貨櫃及內裝之貨物。
    其因而支出卸離污染貨櫃費用荷蘭幣九十萬四千三百五十元、污染貨櫃清潔費用
    一百七十三萬五千二百四十九元及轉運污染貨櫃駁船費用一百十四萬七千二百元
    ，合計荷蘭幣三百七十八萬六千七百九十九元等情，業據其提出載貨證券、公證
    檢驗報告、委託Smit Tak b.v卸離污染貨櫃契約書暨帳單、清潔污染貨櫃契約書
    暨發票、貨櫃駁船費用發票、施救污染清除作業照片八十二幀及貨櫃清洗乾淨無
    污染證明書等件為證。但兩造以前開情詞互辯，是本件應審究者為：(一)系爭貨品
    之運送契約，被上訴人是否為運送契約當事人之一之託運人，如是，被上訴人主
    張上訴人有債務不履行之法律責任，始有審酌之餘地；否則被上訴人與上訴人間
    既無契約法律關係存在，則上訴人對被上訴人即無何債務不履行之法律責任可言
    。(二)關於系爭貨品之外洩是否有可歸責於上訴人之原因，致被上訴人之貨艙及其
    他運送貨物被污染，上訴人因而應負侵權行為損害賠償責任？被上訴人就系爭貨
    物之裝載、運送有無與有過失？被上訴人於系爭貨品運到埃及達米特港後就系爭
    貨品之外洩污染處理，及其後運送至荷蘭鹿特丹之處理，有無過失，即對損害之
    擴大有無過失？被上訴人請求之清除外洩污染之費用是否均為必要費用？
五、關於系爭貨品之運送契約，被上訴人是否為運送契約當事人之一之託運人部分，
    經查：
    (一)被上訴人為外國公司，故本件訴訟係涉外事件，依涉外民事法律適用法第六條
      之規定：「因法律行為發生債之關係者，其成立要件及效力，依當事人意思定
      其應適用之法律。當事人意思不明時，同國籍者依其本國法。國籍不同者依行
      為地法。」，而所謂行為地者，係指載貨證券簽發地而言，最高法院著有七十
      五年度台上字第一一五一號、八十年台上字第二八七號、八十五年度台上字第
      九○四號判決可資參照。本件載貨證券係在台北簽發，有載貨證券影本附卷可
      稽（見原審卷第八、九頁），是本件因載貨証券發生債之關係之行為地為中華
      民國，自應適用中華民國法。又因本件上訴人為中華民國法人，我國為有利害
      關係，我國法院當然有管轄權，合先敘明。
    (二)被上訴人主張依載貨証券、託運單等文件中上訴人皆係「SHIPPER」，故上訴
      人係本件運送契約當事人之託運人云云，但已為上訴人所否認，依民事訴訟法
      第二百七十七條規定及舉證責任分配原則，被上訴人自應負舉證證明之責，經
      查：
      (1)被上訴人與訴外人LUXAN公司於法國馬賽法院曾提起訴訟，被上訴人於馬賽
        法院之判決中業已自認系爭運送契約係被上訴人與PETERSON公司所代理之
        LUXAN 公司所締結，非上訴人與其締結運送契約，有該判決英文譯本觀之即
        明，其中載明運送契約、洽理締約、事實經過係「WHEREAS said barrels
        were to be shipped to Rotterdam and the Company PETERSON，
        committed by the Purchaser，booked from CMA Netherlands the
        freight for two 20` containers，and WHEREAS the later had notified
        its agent in Taiwan ALNEE SHIPPING，indicating that this concerned
        dangerous matters classified IMCO 6.1」（見原審卷第二二八頁，上訴
        人中文譯為「前揭將被運往陸特丹之桶裝貨物，係由買方委任之PETERSON公
        司向CMA公司－即被上訴人－洽訂二個貨櫃運送，CMA公司乃通知其在台灣代
        理安利公司，並指示相關貨物係屬IMCO 6.1等級之危險品」）、「WHEREAS
        IT APPEARS FIRSTLY THAT THE TRANSPORT OF BOTH DISPUTED CONTAINERS
        RESULTS FROM FREIGHT BOOKING DATED JULY 27TH 1992. FROM PETERSON
        IN ITS OWN BEHALF AS WELL AS ON BEHALH OF THE COMPANY LUXAN BV」（
        見原審卷第二二九頁，上訴人中文譯為「鑒於系爭二個貨櫃係基於PETERSON
        公司代理LUXAN公司在一九九二年七月二十七日訂約託運而運載」）、「
        WHEREAS CMA is basing its action on the transport agreement
        materialised by the issuing of an "order" bill of lading, judging
        that the LUXAN laboratories are in fact a party on the transport
        agreement，on the one hand by virtue of its position as NOTIFY，
        the actual consignees of the goods，and on the other hand by
        virtue of the transport agreement established on its behalf，by
        its forwarding agent PETERSON」（見原審卷第二二九頁，上訴人中文譯
        為「CMA公司係以運送契約為其訴求之基礎，而認定LUXAN公司係運送契約當
        事人之依據，一方面係因其為受通知人，係貨物實際受貨人，另一方面則係
        因運送契約係由LUXAN公司之貨運代理人PETERSON公司代理LUXAN公司而洽定
        」），足徵是系爭貨物係早在八十一年七月廿七日即由LUXAN公司與被上訴
        人洽定託運，安利公司始進而與上訴人連繫，上訴人嗣依指示將貨物交被上
        訴人之代理安利公司，故本件載貨證券乃在八十一年八月八日簽發（見原審
        卷第八頁）可佐。
      (2)查上訴人與買方所締買賣契約上特別約定「ＦＯＢ」（即係海上運送之船舶
        由買方指定，運費亦由買方自行支付），此有LUXAN公司於八十一年七月廿
        八日傳真上訴人函、上訴人就系爭貨品裝運之報價單載明「ＦＯＢ」無訛（
        見原審卷第八十、八一頁）及由LUXAN公司投保海上保險之保險通知影本在
        卷可參（見原審卷第八三頁）；且有上訴人於八十一年七月卅一日傳真
        LUXAN公司略謂「POL EAST輪船並沒有停高雄，本公司將貨送到基隆費用可
        觀。本公司接受貴公司所指定之船舶運輸。另外安利公司要求本公司預先通
        知貴公司，殺虫劑屬危險性物品，因此貨品運至鹿特丹時，貴公司必須支付
        四百美元乘二貨櫃額外費用」（見原審卷第九九、一００頁）；更可佐證系
        爭貨物由LUXAN公司與被上訴人洽定託運，上訴人並非託運人甚明。
      (3)至於被上訴人主張「SHIPPER」係運送契約當事人之託運人，上訴人為託運
        人云云。查「SHIPPER」應係「裝貨人」，並非當然即為運送契約當事人之
        託運人。大法官楊仁壽認為「所謂契約關係人即裝貨人（SHIPPER）、受領
        權利人，及再運送契約之船舶所有人。裝貨人係指基於運送契約交運貨物之
        人」（見本院更(二)卷第一卷第一七０頁）。按契約當事人為何人，應綜合運
        送契約接洽、議定之全部相關經過事實以論斷；查系爭載貨証券上明確載為
        「FREIGHT COLLECT」，即運費由收貨人即買方支付，且完全無運費數額之
        記載，顯示運費之計算及數額皆已由被上訴人與國外收貨人即買方逕自約定
        ，且運費支付方式、時間皆由被上訴人直接與國外買方洽定，上訴人僅係在
        被上訴人與國外買方締定運送契約後，依國外買方之指示將系爭貨物交付被
        上訴人運送，足証上訴人確非本件運送契約當事人之託運人。
    (三)小結：上訴人既非本件運送契約當事人之託運人，與被上訴人間即無運送契約
      之法律關係，則被上訴人主張上訴人有債務不履行之責任云云，即無所據，為
      不足取。
六、關於系爭貨品之外洩是否有可歸責於上訴人之原因，致被上訴人之貨艙及其他運
    送貨物被污染，上訴人因而應負侵權行為損害賠償責任；被上訴人就系爭貨物之
    裝載、運送有無與有過失；被上訴人於系爭貨品運到埃及達米特港後就系爭貨品
    之外洩污染處理，及其後運送至鹿特丹之處理，有無過失，即對損害之擴大有無
    過失；被上訴人請求之清除外洩污染之費用是否均為必要費用部分；經查：
（一）系爭貨品之外洩是否有可歸責於上訴人之原因，上訴人是否因而應負侵權行為
      損害賠償責任？查：
    (一)按託運人對於交運貨物之種類、品質、數量、情狀及其包皮之種類個數暨標誌
      之通知，應向運送人保證其正確無訛，其因通知不正確所發生或所致一切毀損
      滅失及費用由託運人負賠償責任海商法第五十五條第一項定有明文（舊法第九
      十九條第一項）。運送人之損害通常固以運送物本身之毀損滅失最為常見，但
      亦有為對於運送人運送工具或其他運送物之損害，此時即屬加害給付，運送人
      對託運人有獨立之訴權，得對之請求賠償。本件上訴人於託運系爭貨物時，通
      知被上訴人貨物為Monocrotophos 73％並該貨物呈半個固體狀。惟系爭貨物於
      事故發生後，經抽取樣本分析結果，其中Monocrotophos化學成分含量遠低於
      百分之七十三；且該貨物之情狀亦與含有Monocrotophos 73％化學藥品原應有
      之半固體型態大為不同，為褐色稀釋液體，此有被上訴人提出之P.de Beer &
      Co.b.v.編號第92.09.1107A-1/dh/SL公證報告所附之化學分析報告甚明（中文
      翻譯摘要附原審卷第三十二－三十四頁）。又上訴人未將貨物之情狀為正確之
      告知，依交通部回覆本院之九十一年六月十八日交航字第０九一００五九九二
      號函指出：「Monocrotophos之正確技術名稱為ORGANOPHOSPHRUS PESTICIDE其
      UN號碼為3018」（見本院更(二)卷第一卷第一三三頁）。而查，上訴人危險品託
      運申請書上並未載正確技術名稱及UN號碼，顯然違反海商法第五十五條規定之
      正確通知義務。上訴人雖辯稱系爭貨物為殺蟲劑亞素靈，其於辦理託運時已於
      容器上標記危險標誌，並加填危險品託運書，已盡託運人通知之義務等情，固
      有系爭載貨證券及危險品託運申請書各一紙附卷可稽（見原審卷第八頁、一一
      ０頁）。然查，危險品託運申請單上，上訴人記載之貨品係呈半固體狀（原審
      卷第一一０頁），而依上訴人提出Monocrotophos Tech.之物質安全資料表所
      示，其物質狀態為半結晶固體，外觀為暗棕色，沸點攝氏一二五度、熔點攝氏
      五四－五五度，反應特性安定，不安定之溫度大於攝氏七十度（見本院重上卷
      第一三九頁），而查系爭貨品所裝置之貨櫃係放置於非密閉空間之第三船艙，
      為兩造所不否認，而本件運輸貨輪係行駛於大海上，海面上通常海風非小，應
      不會發生系爭貨品之貨櫃溫度超過攝氏五四度以上致系爭貨品均由半結晶固體
      熔成液體，可見係上訴人未將貨物原為液體之情狀正確之告知被上訴人，則上
      訴人所辯已盡託運人之通知義務云云，即非可採。
    (二)再按關於危險品之運送，交通部於民國六十六年五月九日以交航字六十六字○
      四○六九號函公布有船舶危險品裝載規則予以規範。該規則明揭適用國險危險
      品海運準則及其他有關運輸規章規定，該規則內關於危險品分類，亦係依國際
      海上人命安全公約之規定。足見聯合國及其所屬之國際海事組織發布之規定，
      實質上於我國亦有適用，有規範上效力。依該規則及相關之規定，就危險品之
      裝載：塑膠容器，凡與危險品直接接觸者，應具有抗阻該危險品損蝕之能力、
      容器之塑膠材料，應不致滲入其內裝物，並不致因老化，或溫度之劇烈變化而
      導致顯著之軟化、脆化或變質（船舶危險品裝載規則第二十條參照）。聯合國
      所屬之國際海事組織就上開關於危險品包裝之要求復予具體詳細規範如下：Ａ
      、包裝必須是嚴密足以防止任何可能在通常運送過程當中因溫度、濕度及壓力
      變化而生之滲漏（第３‧１項規定）。Ｂ、與危險物品直接接觸之包裝不應受
      化學或其他物質變化影響，並應視需要，在該包裝內塗上塗料或作適當處理（
      第３‧２項規定）。Ｃ、關於液體物品之包裝必需有適當之設計以及避免通常
      運送過程當中可能產失之壓力（第３‧10項）聯合國參照上揭規定更定有具體
      之包裝容器檢驗標準，非經聯合國檢驗合格之包裝容器，不得用以包裝。
      另交通部於九十一年六月十八日以交航字第０九一０００五九九二號函覆本院
      查詢載：「依據國際海運危險品章程2000版規定MONOCROTOPHOS之正確技術名
      稱為ORGANOPHOSPHRUS PESTICIDE其UN號碼為3018，屬於CLASS 6.1毒物性質。
      危險品之包裝容應採用依照國際海事危險物品之標準檢驗合格，並標示UN（聯
      合國）符號及容器種類符號。且於危險品之包裝上應標示正確技術名稱，並有
      標籤或標貼以顯示內部所裝貨物之危險性質。在海上運送危險品時，其所有文
      件上均應使用該危險品之正確技術名稱，不得僅使用商品名稱。託運人所準備
      之貨物運送文件，應包括一份經其簽名之證書或申請書，以表示所交運之貨物
      業經適當包裝及標記、標籤或標貼，並處於適合運送之條件」等項（見本院更
      (二)卷第一卷第八八頁及第一三三－一三五頁）。
      查系爭貨物乃呈液體狀態之具腐蝕性及毒性之強力殺蟲劑。按上開交通部及國
      際海事組織制定之相關規定，上訴人所提供之外包裝必須係嚴密、抗蝕性，足
      以抵擋及防止運送過程當中因溫度、濕度及壓力變化而生之滲漏。但查上訴人
      未依上開規定，系爭危險品之貨品其包裝容未採用依照國際海事危險物品之標
      準檢驗合格，並標示UN符號及容器種類符號；復未於危險品之包裝上應標示正
      確技術名稱ORGANOPHOSPHRUS PESTICIDE其UN號碼為3018，屬於CLASS  6.1 毒
      物性質，未用標籤或標貼以顯示內部所裝貨物之危險性質。又因系爭殺蟲劑乃
      直接接觸塑膠外包裝容器，故上訴人應於塑膠容器內與貨物之直接接觸面上塗
      防蝕塗料。訴外人即本件貨物買主LUXAN於系爭貨物發生外洩會同檢驗時證稱
      ：以塑膠桶裝MONOCROTOPHOS73％此種貨物，通常係以桶內塗上塗料之密閉鐵
      桶來包裝等語（見原審卷第卅二頁），乃上訴人未於包裝系爭貨物之塑膠桶容
      器內塗上防蝕塗料，更其所提供之塑膠桶底部接縫處無法承受壓力而造成系爭
      貨物於運送當中，大量外洩滲漏污染整個貨艙及同一艙內其他貨櫃內貨物，自
      應負侵權行為責任。上訴人雖辯稱就系爭貨物領有農委會簽發之許可證，已盡
      注意義務務云云。惟查農委會農藥許可證，僅係主管機關准許上訴人製造販賣
      該種農藥，與其是否於交運貨物予海上運送人前業依法就系爭農藥為妥適之包
      裝及標示盡到注意義務無涉，所辯自不足採。
    (三)次按海上運送多橫跨數國，具國際性，各國立法通例皆遵循國際公約及國際組
      織公佈之規定。我國雖因國際政治特殊情況，不易加入國際公約或國際組織，
      維護環保乃全球一致努力目標，我國乃國際社會一分子，自不應因未能加入國
      際組織，拒絕適用相關規定。況上訴人自承經營出口強力殺蟲劑多年，自應對
      國際公約聯合國及國際海事組織公佈之運送危險品包裝、分類暨標誌等規定極
      為熟稔。系爭貨物係運送出口至荷蘭交貨，橫跨數國，被上訴人自信賴上訴人
      應會遵守國際公約、聯合國、國際海事組織、中途港及目的港荷蘭鹿特丹等地
      關於危險品分類包裝、暨標誌之相關法令及環境保護等規定，就系爭貨物為適
      當之包裝及標示。乃上訴人違反被上訴人之信賴。以不合格之塑膠容器來包裝
      系爭貨物，且未對系爭貨物為妥適之包裝與標示，因而對被上訴人之貨艙及其
      他運貨之污染，自應負侵權行為人之損害賠償責任。
    (四)上訴人抗辯滲漏之容器集中在尾部之八桶，且鐵桶歪曲變形，依合理判斷係吊
      裝過程有傾斜致貨櫃內鐵桶尾部強力碰程擠壓變形之情形，其滲漏之責任，應
      屬於被上訴人未依船舶法及民法運送人之注意義務，妥適放置、運送損害之發
      生係可歸責於被上訴人云云。惟查，系爭貨櫃於荷蘭鹿特丹港打開檢驗時，櫃
      內鐵桶排列整齊，堆成二層中間以墊材隔開，無受到任何劇烈震動搖晃跡象，
      更可見系爭貨櫃固定繫縛良好（見外放証物，原証五，所附相片Ｂ、Ｄ、Ｅ）
      ，而P.de Bee r& Co. b.v.公證人亦於公證報告中肯認「無證據顯示桶子曾遭
      遇劇烈地搖晃或翻倒」（原審卷第三十三頁所附中文譯本、原文登載該報告第
      五頁）；至塑膠容器變形，經TNO包裝研究中心調查結果，認定乃因清洗時所
      造成（原審卷第四十一頁）。按諸系爭貨櫃之檢驗實況相片所示，鐵桶均完好
      之情形觀之，尚堪採信。又系爭貨品所放置之貨櫃二只，於一九九二年九月二
      十二日於鹿特丹開櫃初步檢查時，「發現於近後端處排列二層共八桶，其中有
      六桶已成空桶，剩下二桶內裝化學藥品亦僅部分餘存，另一只貨櫃亦發現內裝
      貨品有嚴重外漏情形」（原審卷第三十二頁、外放之原告十二月二十九日所提
      出之公証報告，第三頁）。依上開報告顯示，二只貨櫃均有嚴重外漏情形，並
      非如上訴人主張僅係一只貨櫃最後一排八桶漏洩而已。查上訴人於本院前審已
      自承運回台灣之貨品係三萬二千五百六十公斤，大約少三千二百多公斤（見本
      院重上卷第八十九頁背面），以每桶係二百公斤計算，至少可裝成十六桶，況
      且如前所述，並非每桶均漏完，而係有部分尚有半桶餘存之情形觀之，亦足徵
      二只貨櫃均有多數鐵桶漏洩之情事，則上訴人抗辯認其中一只貨櫃於吊裝上船
      時傾斜造成後排八桶受擠壓致洩漏云云，即非可採。又系爭鐵桶均未留存，且
      既係多數鐵桶內之貨品均有外洩，上訴人請求送鑑定以查明變形原因云云，本
      院曾分別囑託國立成功大學、台灣諾華股份有限公司、輔仁大學鑑定，該等學
      校或公司均函覆因故不能鑑定，有該等函件在卷可憑（見本院更(一)卷第一二一
      、一三一、一四九頁），查系爭鐵桶均未留存，且依前開論證，確有多個鐵桶
      內之貨品都有外洩情事，而事實上已無從鑑定，且無必要，併予說明。
    (五)按民法第二百二十四條規定：「債務人之代理人或使用人，關於債之履行有故
      意或過失時，債務人應與自己之故意過失負同一之責任」。查本條規定係因債
      權以債務人之財產為總擔保，債務人就其所負債務之履行，常藉他人之行為以
      為輔助，用以擴張自己之活動範圍，增加利潤。故而由於其代理人、使用人，
      因故意或過失致有債務不履行情事者，債務人就此危險所生之損害即應負擔保
      責任。而本條所謂使用人，係指為債務人服勞務之人，凡事實上輔助債務人履
      行債務之人均屬之，不以負有法律上義務為必要，故不限於僱佣人與受僱人關
      係，亦不以在經濟上或社會上有從屬地位者為限。該第三人所服之勞務不問為
      履行債務之協力，或為全部或一部之代行均足當之（孫森焱著，民法債編總論
      ，初版，第三五二頁至三五三頁），海商法第五十七條（舊海商法第一○一條
      ）關於託運人僅就其代理人、受僱人故意過失所致之運送人或船舶所有人損害
      負責之規定，實為民法第二百二十四條之注意規定，其解釋與適用同民法第二
      百二十四條。按上訴人將系爭貨物交由被上訴人承運，其自應依運送契約將該
      貨物（呈液態）予以妥適包裝，交由被上訴人之船舶運送。查本件載貨證證券
      上明揭運送條件乃「FCL」、「Shippers  Stow Load & Count」，此為上訴人
      所不爭執，即由託運人將貨物自行填裝於櫃內密封後始交予被上訴人裝船運送
      。則上訴人除應將系爭貨物妥適包裝後俾放入貨櫃內，且應就已經由塑膠及鐵
      桶混合包裝好之貨物，即桶與桶之間輔以墊材來避免運送過程中震動及搖晃。
      上訴人為履行其依運送契約對被上訴人應履行之債務，如因而向第三人購置本
      件塑膠桶及鐵桶來包裝系爭貨物，該第三人事實上即為輔助上訴人履行本件運
      送契約，揆諸前開說明，上訴人即應就因該第三人故意、過失致有債務不履行
      情事者負責。系爭貨物發生滲漏，乃肇因於包裝之塑膠容器於生產時，容器底
      部接縫地方因製造錯誤無法承受壓力致底部兩端發生裂縫，此有上開報告所附
      ＴＮＯ報告可按（原審卷第三十九頁至四十二頁），查上開報告，係工業研究
      中心所作成，該中心係歐洲具有領導地位之研究機構，與商界學界之研究機構
      均有密切聯繫（見本院重上卷第一五四－一六０頁，荷蘭貿易辨事處之函件）
      ，是其所作上開檢驗報告自有相當客觀性，而屬可採。該容器製造供應商顯有
      故意或重大過失殆無置疑，上訴人既利用該包裝容器來完成其對被上訴人之運
      送契約下債務之履行，依民法第二百二十四條規定上訴人應就該製造商故意過
      失負同一責任。按債務人依民法第二百二十四條規定所負乃法定無過失擔保責
      任，債務人無論對容器製造供應商選任監督有無過失，均無解於其依二二四條
      應負之責任。是故上訴人抗辯稱本件損害應由容器製造商單獨負責云云，實無
      可採。
    (六)上訴人另抗辯被上訴人以本件侵權行為損害賠償請求權為請求，其請求權時效
      為二年，被上訴人於八十三年十二月十五日始為起訴請求，其請求權已罹於時
      效而消滅云云。查系爭貨物係於八十一年九月十八日抵達荷蘭鹿特丹後經清理
      ，始能完全了解並發現確係上訴人所裝運之容器滲漏致污染之事實，則被上訴
      人於該時始為已知有損害發生及賠償義務人，故本件損害賠償之請求權應自該
      日起算二年。次查，被上訴人係於八十三年七月二十九日以郵局存證信函通知
      上訴人賠償損害，該存證信函於同月三十日送達予上訴人，有該存證信函暨回
      執各一件在卷可證（原審卷十頁至十三頁），雖該信函收件人將上訴人名稱誤
      載為惠光化學「工業」股份有限公司，惟該地址僅有上訴人一家公司，其贅載
      「工業」二字，應無影響確對上訴人公司為催告之通知效力，況查，上訴人已
      收受該信函並簽章，兩造並承認於本件於原審起訴前曾經協商如何善後，足認
      該信函對上訴人已生請求之效力，上開二年時效期間因被上訴人之請求而中斷
      ，被上訴人復於該催告請求後六個月內提起本訴，自不生時效消滅之情事，上
      訴人所辯時效已消滅云云，亦不足採。
    (七)小結：查上訴人雖非運送契約當事人之託運人，但係受託運人LUXAN公司指示
      實際交付系爭危險貨品於被上訴人之裝貨人，且其所裝貨品確因未詳細依規定
      標示、用規定之容器包裝，亦未正確告知技術名稱，而該危險品復因外洩致污
      染被上訴人運送之其他貨物及船艙，確有可歸責於上訴人之原因，則被上訴人
      對上訴人請求侵權行為損害賠償即屬有據，上訴人否認其無侵權行為損害賠償
      責任云云，即不可採。
（二）被上訴人就系爭貨物之裝載、運送有無與有過失部分，查：
    (一)本院為查明海上運送危險物品即含有毒性、腐蝕性之農藥Monocrotophos（中
      文名亞素靈殺虫劑）時，其應有之船舶法第五十條第十四款所指「危險品之裝
      載儲藏設備」為何？交通部於九十一年六月十八日以交航字第０九一０００五
      九九二號函說明謂：「二依據國際海運危險品章程2000版規定MONOCROTOPHOS
      之正確技術名稱為ORGANOPHOSPHRUS   PESTICIDE其UN號碼為3018，屬於CLASS
      6.1毒物性質，其包裝等級依毒性強弱分成IIIIII三級。其中屬於包裝等級I
      者，不允許運送；屬於包裝等級II者，其運送內包裝容量限制為一百毫升，屬
      於包裝等級III者，其運送內包裝容量限制為一公升。危險品之包裝容應採用依
      照國際海事危險物品之標準檢驗合格，並標示UN符號及容器種類符號。三依據
      國際海上人命安全公約第Ⅶ章Ａ篇規則４及我國船舶危險品裝載規則第三章之
      規定，危險品之包裝上應標示正確技術名稱，並有標籤或標貼以顯示內部所裝
      貨物之危險性質。四依據國際海上人命安全公約第Ⅶ章Ａ篇規則５及我國船舶
      危險品裝載規則第四章之規定，在海上運送危險品時，其所有文件上均應使用
      該危險品之正確技術名稱，不得僅使用商品名稱。託運人所準備之貨物運送文
      件，應包括一份經其簽名之證書或申請書，以表示所交運之貨物業經適當包裝
      及標記、標籤或標貼，並處於適合運送之條件。負責將危險品裝於貨櫃或車輪
      之人員，應提供貨櫃包裝證書或車輛包裝聲明書，載明該等貨物已妥善包裝及
      繫固，並且業已符合所有可適用之運送要求。當有理由懷疑貨櫃或輛所裝載危
      險品之包裝不符合上述規定，或未備貨櫃包裝證書或車輛包裝聲明書，該貨櫃
      或車輛不予接受裝船。：：五貨物之危險性質，依據國際海上人命安全公約第
      II－2章規則54之規定，船舶欲裝載危險品之貨艙應備有滅火消防用水、火災
      偵測及警報系統、貨艙通風系統、艙底水排放系統、化學防護衣、自給式呼吸
      器、手提滅火器等設備，並獲頒「適合載運危險貨品船舶證書」載明各貨艙及
      甲板可允許裝載之危險品種類，始可載運危險品。六依據我國船舶危險品裝載
      規則第六章規定，船舶載運危險品時，其裝載方法及其裝載事項，運送人應申
      請航政主管機關檢查並核發檢查證。」（見本院更(二)卷第一卷第八八頁及第一
      三三－一三五頁）。
    (二)按船舶危險品裝載規則第四十九條規定「危險品裝船時，船長應確認其容器、
      包裝及標籤符合本規則之規定，並與託運危險品申請書所記載之事項相符。船
      長認為其容器、包裝或標籤不符規定時，得會同證人將包裝拆解，予以檢查」
      ，第八十六條規定「船舶裝載裝置有危險品之貨櫃時，船長除應確認貨櫃之標
      示與貨櫃裝置危險品明細表之記載事項相符外，應檢查貨櫃有無損傷或危險品
      有無洩漏等不正常現象。船長為前項檢查時，對於危險品之容器、包裝、標籤
      、標示、裝置方法與貨櫃之標示，認為有違反本規則之疑義時，得會同證人將
      貨櫃打開檢查之」（該規則全文見本院更(二)卷第一卷第一三六－一六０頁）。
      又按同規則第一百十五條船舶載運毒性物質淨重滿十五公斤者，其裝載方法及
      其他裝載事項，運送人應申請航政主管機關檢查之。再按海商法第六十三條明
      文規定運送人之被上訴人對於承運貨物之裝載、保管、運送及看守，應為必要
      之注意及處置。
      查被上訴人身為專業運送人，應有上開注意及檢查上訴人所交運貨物之義務，
      復有向航運主管機關申請檢驗貨物包裝，應經檢驗合格取得証書始得裝運之義
      務。但查，被上訴人並未盡上開注意義務及檢查義務，致未發現上訴人所交付
      系爭貨物有標示、包裝不符等問題，查海商法第六十三條已規定被上訴人應對
      貨物之裝載保管負必要注意義務，即被上訴人應盡其善良管理人注意依其專業
      對上訴人說明貨物之包裝要求，但被上訴人於接受貨物時並未向上訴人說明包
      裝標準及其要求，更收受並裝船後於其載貨証券上承認上訴人所交貨物「IN
      APPARENT GOOD ORDER AND CONDITION」，則被上訴人於接受貨物時亦有疏失
      行為。
    (三)再按交通部於九十一年六月十八日以交航字第０九一０００五九九二號函已指
      明「負責將危險品裝於貨櫃或車輪之人員，應提供貨櫃包裝證書或車輛包裝聲
      明書，載明該等貨物已妥善包裝及繫固，並且業已符合所有可適用之運送要求
      。當有理由懷疑貨櫃或輛所裝載危險品之包裝不符合上述規定，或未備貨櫃包
      裝證書或車輛包裝聲明書，該貨櫃或車輛不予接受裝船。船舶欲裝載危險品之
      貨艙應備有滅火消防用水、火災偵測及警報系統、貨艙通風系統、艙底水排放
      系統、化學防護衣、自給式呼吸器、手提滅火器等設備，並獲頒『適合載運危
      險貨品船舶證書』載明各貨艙及甲板可允許裝載之危險品種類，始可載運危險
      品。依據我國船舶危險品裝載規則第六章規定，船舶載運危險品時，其裝載方
      法及其裝載事項，運送人應申請航政主管機關檢查並核發檢查證。」（見本院
      更(二)卷第一卷第一三三－一三五頁），亦可佐證被上訴人於接受系爭貨物時確
      有檢查該等貨物是否已妥善包裝及繫固，並符合所有可適用之運送要求之權利
      及義務，當有理由懷疑貨櫃或輛所裝載危險品之包裝不符合上述規定，亦得不
      予接受裝船。
      又依上開函所示，本件運送輪船裝載危險品之貨艙應備有滅火消防用水、火災
      偵測及警報系統、貨艙通風系統、艙底水排放系統、化學防護衣、自給式呼吸
      器、手提滅火器等設備，並獲頒「適合載運危險貨品船舶證書」載明各貨艙及
      甲板可允許裝載之危險品種類，始可載運危險品。又該輪船載運危險品時，其
      裝載方法及其裝載事項，運送人應申請航政主管機關檢查並核發檢查證。然本
      院命被上訴人提出「適合載運危險貨品船舶證書」，但被上訴人不能提出該證
      書，被上訴人雖提出已依「國際海上人命安全公約」規定，配有各種防護設備
      ，並獲頒「貨船設備安全證書」及「船舶適航証書」，主張各種安全設備齊全
      ，足可裝載危險物品云云。惟查，所謂船舶適航証書級及貨船安全配備証書係
      就船舶最基本之設備進行目測檢驗，與其是否適合載運危險貨品之狀態，顯不
      相同。上開「貨船設備安全證書」及「船舶適航証書」僅足證明本件輪船具「
      適航性」，但尚無從證明該等設備及裝載已符合適合載運危險貨品之狀態。又
      系爭貨品為危險品，上訴人已於申報單上載明，為兩造所不爭執，被上訴人曾
      告知上訴人應轉知託運人即買受人LUXAN公司應另支付危險品特別運送費四百
      美元，上訴人乃傳真告知買受人LUXAN公司於系爭貨品送到後應另支付四百美
      元予被上訴人，有該傳真之中、英文影本在卷可佐（見原審卷第九九－一００
      頁），被上訴人於原審亦自認有該情事（見原審卷第一七０頁背面、第一九四
      頁）。
    (四)又按船舶危險品裝載規則第一百十五條第一項第三款規定「船舶載運毒性物質
      淨重滿十五公斤者，其裝載方法及其他裝載事項，運送人應申請航政主管機關
      檢查之」。查上訴人交付託被上訴人運送之MONOCROTOPHOS TECHN73%毒性物質
      之化學藥品一百四十八桶，每桶二百公斤，其淨重顯已逾十五公斤甚多，自應
      將其裝載方法及其他裝載事項，向航政主管機關申請檢查。但查，被上訴人自
      承未作此行為，亦未申請向航政主管機關檢查，顯然違反上開法則規定。按八
      十八年四月二十一日公布修正前之民法第一百八十四條第二項規定「違反保護
      他人之法律者，推定其有過失」，現行法律該條項修正為，「違反保護他人之
      法律，致生損害於他人者，負賠償責任。」，除將原推定為有過失，並進而明
      定「致生損害於他人者，負賠償責任」，則被上訴人於此亦屬有過失責任甚明
      。查被上訴人依海商法第六十三條規定對於其承運貨物之裝載、保管、運送及
      看守，應為必要之注意及處置，自應盡善良管理人之注意義務，詎其應注意且
      能注意但疏未注意，致生本件損害，其對本件損害之發生應有過失責任，洵可
      認定；即被上訴人就系爭貨物之裝載、運送確有與有過失責任。
（三）關於被上訴人於系爭貨品運到埃及達米特港後就系爭貨品之外洩污染處理，及
      其後運送至鹿特丹之處理，有無過失，即對損害之擴大有無過失部分；
    (一)被上訴人自承，於(1)一九九二年八月八日裝載該貨物，(2)一九九二年八月廿四
      日左右，該船於離開可倫坡後，於海上發現船艙發出惡臭並有亞靈素滲漏。由
      於該貨品有毒性及腐蝕性，並不易接近，且在海上亦無法採取相關之措施處理
      滲漏。所以船長僅能監視，並連絡於下一個停靠港時，進行排除污染之工作。
      (3)八十一年九月三日到達埃及達米特港，進行處理，並有公證人開始調查，並
      提出原證廿七之相片多張說明於八十一年九月三日至同年月六日在達米特港之
      滲漏污染及處理情形、同年月十二日抵直布羅陀港之情形、同年月十六日到達
      鹿特丹港之處理情形（見本院更(二)卷第一卷第一一五－一一九頁，被上訴人於
      九十一年四月廿二日之答辯狀載，另原證廿七外放）。
    (二)查由被上訴人提出之原証廿七號照片及其上開書狀所載，被上訴人「八十一年
      九月三日到埃及達米特港進行處理」，在處理過程中已進行「將貨櫃吊出（原
      証廿七號相片Ｂ）重新裝載於第三號艙之二個貨櫃上（原証廿七號相片Ｏ），
      並清洗、移開貨櫃等等措施」，足以證明被上訴人在埃及達米特港確實即可進
      行並確已進行補救阻止繼續外洩及清除之措施，並將整個船艙貨櫃重新裝載。
      另抵達目的港鹿特丹港後，其處理除污、隔絕滲漏而達到防治之效果，係將系
      爭滲漏之貨櫃先移至空地清理完竣，另將污染之船艙清理乾淨及其他貨物清理
      污染並先移他處，而後將系爭滲漏之貨櫃移至船艙最底層，並預先在該處船板
      上鋪上厚塑膠布將系爭貨櫃包起，即可完全隔絕滲漏物而達到防治之效果，本
      件輪船到鹿特丹後即係採取此方法處理，此觀原証廿七號第Ｙ、Ｚ、ＡＡ等號
      照片即明。
    (三)揆諸船舶危險品裝載規則，被上訴人一發現系爭運送之危險品洩漏，即應依其
      專業，立即制止並消除。然查，被上訴人既在埃及達米特港即已打開系爭貨櫃
      ，重新裝載清理，雖埃及環境保護部致達米特港務局長函謂「埃及環境保護部
      不反對POL EAST輪自達米特港駛離，只要她不被授權在貴港卸下任何滲漏的
      MONOCROTOPHOS圓桶，以及能得到船長的充分保證他不會將受污染的圓桶投入
      埃及海域或國際海域中」，有原文及中譯文在卷可參（見本院更(二)卷第二卷第
      九九、一００頁）。自上開函所示，並非不能在埃及清理污染，僅係不得將滲
      漏污染的MONOCROTOPHOS圓桶，投入埃及海域或國際海域中而已，被上訴人抗
      辯稱不能在埃及達米特港清理污染云云，顯不足採。查被上訴人係受有報酬之
      專業運送人，自應盡其善良管理人注意義務，不應再有洩漏、污染之情事，詎
      料被上訴人在達米特港竟不為此妥善除污、清理，於簡易處理後仍將系爭貨櫃
      與其他貨櫃參雜並置，且明知系爭貨櫃仍有滲漏情形卻未將其覆蓋、隔離，防
      止繼續污染，復混雜在其他貨櫃中並放，嗣又行經直布羅陀港滯留取貨、卸貨
      前後共約十一日始航抵鹿特丹港再予清除污染處理，致造成在埃及達米特港已
      清理完成後再度造成新污染，是本件自離開達米特港後污染損害之擴大，均係
      可歸責於被上訴人之原因所致，則此部分所生損害（離開達米特港後之污染）
      費用，自應單獨由被上訴人負責甚明。
七、另按「損害之發生或擴大，被害人與有過失者，法院得減輕賠償金額，或免除之
    」，民法第二百十七條第一項定有明文。
    (一)查本件污染清除係在鹿特丹才全部予以清理，而洩漏、污染之事係發生在海上
      。但查，本件係於何時起洩漏、污染？至達米特港後其污染之程度為何？與至
      鹿特丹港後之洩漏、污染程度與在本件輪船駛抵達米特港之洩漏、污染程度相
      比較，係增加多少損害？等情，因當時在達米特港未保全證據或完全清除污染
      並計算出其損害，致兩者間各有多少損害之比例，並無客觀數據可資憑參。惟
      查，被上訴人陳明一九九二年八月八日裝載系爭貨物，同年八月底左右發現滲
      漏，同年九月三日駛抵達米特港後進行簡易處理至同年九月六日離港，而後於
      同年九月十二日抵直布羅陀港後同日離港，於同年月十六日抵目的港鹿特丹港
      等航程，上訴人對此航程亦不爭執，堪信屬實。查本件輪船自一九九二年九月
      六日離開達米特港後於同年月十六日抵目的港鹿特丹港，前後共十一日，此為
      滲漏污染損害之擴大。而發現滲漏係在同年八月底，同年九月三日抵達米特港
      ，如以八月三十日發現滲漏則至同年九月三日共五日，惟系爭貨物於同年八月
      八日即裝載，嗣航行於海上，而系爭有毒性之貨物剛開始滲漏，應先自圓鐵桶
      漏，經滲漏至一定之量，始會自貨櫃滲漏流出，而後始會被船上人員發現，是
      自開始滲漏，至被船上人員發現，亦應有一段日子，但此部分其自何日起滲漏
      亦已無從調查，衡其情其滲漏至同年九月三日之日數應約與本件輪船自一九九
      二年九月六日離開達米特港後於同年月十六日抵目的港鹿特丹港，前後共十一
      日之日數相當，此為滲漏污染損之發生。
    (二)本件損害有「損害之發生」及「損害之擴大」二種情事，本院綜合上情認本件
      損害之「發生」及「擴大」，各有約十一日之滲漏，應各分擔百分之五十之損
      害責任。而查，「損害之擴大」係因可歸責於被上訴人之事由所致，已如前述
      ，此部分之損害，自應全部由被上訴人負責。
      次查，關於「損害之發生」部分，因上訴人與被上訴人均有可歸責之原因，應
      由其二人分擔。其分擔比例經查：因上訴人未將系爭貨物之情狀、技術名稱為
      正確之告知，未用UN號碼之容器、其裝有毒性鐵桶有滲漏等原因，但並非全部
      裝毒性物質之鐵桶均有滲漏，其應有過失責任，已如前述；另查，被上訴人係
      受有報酬之專業運送人，未依善良管理人之注意義務檢查系爭貨物及裝載、未
      有「適合載運危險貨品船舶證書」，未具裝載危險品之設備，且其載運危險品
      時，其裝載方法及其裝載事項，未向航政主管機關申請檢查並核發檢查證，是
      被上訴人之過失情節遠較上訴人為重。本院綜合全部情狀，認為就本件「損害
      之發生」部分，上訴人應負五分之二、被上訴人應負五分之三之過失責任，始
      為適當。
八、茲論敘本件因侵權行為所致之損害範圍及金額：
    (一)被上訴人主張因上訴人交付貨品之瑕疵，造成裝載之二只貨櫃之其他貨物受污
      染，且波及整個船艙，其依當地政府之法令規定，清除污染應賠償之費用，計
      支出：
      (1)SMIT TAK B.V.報酬及支出之費用，荷蘭幣九○四、三五○元，此有被上訴
        人所提出之中英文帳單四張附卷可按（見原審卷第五五－五八頁），此部分
        係被上訴人與SMIT TAK B.V.公司簽約，由該公司集合各種專業人才組成救
        助工作小組，將污染貨櫃卸離POL EAST輪送往鹿特丹油桶清潔公司清除污染
        等事項，而此項工作內容係依照ＴＣＲ提出經鹿特丹港務局許可進行，此有
        契約書中英文本附卷可按（見原審卷第四三－五四頁）。
      (2)鹿特丹油桶清潔公司（Tankcleaning Rotterdam C.V.以下簡稱TCR）之污染
        貨櫃清潔費荷蘭幣一、七三五、二四九元。此部分係被上訴人委請TCR將所
        有受到系爭貨物外漏污染之POL EAST輪上貨櫃予以清洗，俾取得Dr. Verwey
        實驗室無污染證明，被上訴人始得依約將貨櫃交還予貨櫃原所有人或出租人
        ，此亦有契約書中英本及發票可按（見原審卷第五九－六七頁）。
      (3)被上訴人另支出轉運污染貨櫃駁船費用，荷蘭幣一、一四七、二○○元，有
        其提出之SMIT TAK B.V.西元一九九二年十月一日之帳單、TCR西元一九九二
        年十一月二十六日發票及MAXANDU CONTAINER SHUTTLE b.v.第九二二二七七
        號發票確認函足稽（見原審卷第六八－六九頁），上訴人對其形式上真正復
        不爭執。
    (二)查被上訴人所屬POL EAST輪因上訴人所託運之系爭貨櫃發生滲漏污染，致荷蘭
      鹿特丹港務當局要求於取得專家無污染證明前，船貨均不得離港，並一切施救
      、清除污染工作之進行均應事先向該港務局報准，始得為之。更因系爭貨物乃
      強烈易燃及毒性物質，具高度危險性，一切施救及清除污染工作進行均由專業
      人員為之。復為避免危及港區安全，所有施救、清除污染工作必需在鹿特丹港
      務局劃定之空曠空地隔離進行，是所有遭污染之貨櫃均需經由駁船轉運至指定
      地點清洗；且未免施救工作人員造成生命健康上威脅，所有工作人員必需穿上
      特殊之服裝以隔離污染，並尚須配有防毒面具及氧氣配備以免吸入毒性物質；
      而施救工作人員亦以通過特定之血液檢驗者為限。即一切施救、清除污染工作
      均依荷蘭鹿特丹港務局規定及核准計畫進行，此項主張，按諸客觀實情，自屬
      可信，再者本件施救、清除污染工作計畫之擬定與進行，均經過各方會同港務
      局代表及各種專業人員多次討論以定之，而上訴人亦始終有派代表-勞氏公證
      人 (LloydsRegisler）代表全程參與討論，且其從未對擬定之計畫表示異議，
      顯見被上訴人上開所為清除行為均屬必要且不可免，上訴人嗣後再行爭執此項
      費用為不必要，即非可取。又鹿特丹港務局下令被上訴人僅於取得POL EAST輪
      及其上第三艙所有二二九只貨櫃無污染證明後，船貨始可放行。既無污染證明
      乃鹿特丹港務局所要求，並施救、清洗（潔）工作悉依鹿特丹港務局核准計畫
      進行，此有被上訴人所提出之荷蘭鹿特丹港務局令函影本、公證檢驗報告所載
      內容相同（原審卷第二○一－二○三頁、第三○－三三頁），並有施救污染清
      除作業照片十二張、照片六十九張在卷可稽，依相片所示，各該公司處理清除
      工作，均有其一定程序作法及設備，則被上訴人主張其因而支出之上開費用，
      應堪採信。再參以本件貨物即亞素靈係強力殺蟲劑，國際海事組織將之列為聯
      合國危險物品編號第2784號，危險物品分類第三‧二級易燃液體及六‧一級毒
      性物質，由於系爭貨物之性質，僅有通過特定之血液測試以及穿上適宜之服裝
      並自備氧氣筒始可接近受亞素靈污染之貨櫃及船艙。即上訴人所提出之台灣汽
      巴嘉基股份有限公司之物質安全資料表第六至第八點之內容，亦記載：「健康
      危害及急救措施：(1)進入人體之途徑：a吸入b皮膚、眼睛接觸c吞食。(2)健康
      危害效應：對眼睛具刺激性，吸入或吞食後對人體為劇毒，皮膚接觸具毒性。
      暴露預防措施：(1)個人防護設備：本農藥使用於調配、稀釋及施藥時，應注意
      穿戴防護衣物，如：長袖衣服、長統靴、長褲、手套、護目鏡、防毒口罩或面
      具等，避免接觸藥劑。(2)通風設備：提供良好之通風設備。洩漏及廢棄處理：
      (1)洩漏之緊急應變：在污染區尚未完全清理乾淨前，限制人員接近該區。
      清理前，需穿戴適當之個人防護裝備。以土或沙覆蓋以吸收漏出物，小心將
      沙土裝入乾燥、能密封之容器內，加上標示，移離洩漏區。以大量清水清洗
      ，對該區進行通風換氣。(2)廢棄處理方法：使用後之空袋或廢容器應置於農藥
      廢容器收集桶，或集中後依政府規定之廢棄物清理法處理，不可將空袋或廢容
      器轉其他用途。」觀之，上開施救極為慎重，並非無端揮霍之舉，堪認被上訴
      人所有施救、清除污染工作，除係依荷蘭鹿特丹港務局規定及核准計劃進行外
      ，並經過各方會同港務局代表及上訴人之代表－勞氏公證人全程參與討論，其
      所支出之費用均屬必要之費用，殆無疑義。
    (三)上訴人固主張依台灣省農業藥物毒物試驗所函覆本院前審謂：「若欲排除一千
      六百公斤亞素靈，需用碳酸鈉八百公斤，木屑或砂土二千四百公斤，處理後之
      產物總重量約為四千八百公斤，需要之人工包括：運入約三千二百公斤之物質
      ，均勻與亞素靈混合之人工、混合後裝入廢棄容器之人工及運送至焚化爐及掩
      埋場處理之費用等。正確需人工數，請洽環保公司統計。除以上述方式清除亞
      素靈污染之外，尚需考慮到破損之亞素靈容器應與上述廢土一併廢棄。」公函
      ，主張以碳酸納每公斤新台幣八元共六千四百元，砂土免費但以二元計算要四
      千八百元，處理工人姑以十人計每人工資一天三千元，亦不過三萬元，加上容
      器搬運費，從寬預算二十萬元，全部共二十四萬一千二百元云云。然查，該函
      充其量只能作為排除亞素靈污染所需化學品最少量之參考，且上訴人之估算，
      係以平常工人在平地工作之情形推演而得，核與其自行提出之前開洩漏及廢棄
      處理要點所載需穿戴適當之個人防護裝備，對該區進行通風換氣‧‧‧等亦不
      相符，況本件係發生在於荷蘭鹿特丹國際港之貨櫃輪，其污染之態樣，污染發
      生之處所，損害發生地因對處理程序之介入規範暨在此特殊情況下之工資、費
      用等，均係特殊之緊急應變處置而與上訴人提出之上開情況大不相同，上訴人
      所述之範圍僅佔工作之極小部分，反觀被上訴人已提出有關SMIT TAK B.V.
      公司集合專業人才組成救助工作小組以卸離污染貨櫃之工作內容與費用明細、
      TCR公司清潔污染貨櫃之工作內容與費用明細以及MCS公司轉運污染貨櫃駁船費
      之單證為據，自以被上訴人所主張之必要費用為可採。
    (四)被上訴人所提出之一九九二年十月十日發票中之駁船費一萬六千七百五十五元
      ，係ＳＭＩＴ公司租用暫停放置貨櫃所支出，而被上訴人另委託ＭＣＳ公司租
      用七駁船將污染貨櫃轉運至指定地點清洗，另支出駁船費用一百十四萬七千二
      百元，二者係不同之支出，不生重複請求之問題，併予敘明。
    (五)綜上，清除本件污染全部費用為荷蘭幣三百七十八萬六千七百九十九元，上訴
      人應負擔之比例為百分之二十（即50%*40%=20%），則其應賠償之金額為荷蘭
      幣七十五萬七千三百六十元（元以下採四捨五入），在此範園內之請求為屬有
      據，逾此部分之請求，並無依據，應予駁回。
九、上訴人另抗辯稱被上訴人曾於西元一九九三年向荷蘭鹿特丹法院及法國馬賽法院
    訴請上訴人與荷蘭LUXAN公司賠償，因未能舉證證明容器滲漏之原因係可歸責於
    上訴人事由而遭駁回，有一事不再理適用部分：
    (一)查被上訴人係於系爭貨物抵達目的港後（即西元一九九二年九月間）向荷蘭鹿
      特丹法院，請求強制LUXAN公司或上訴人提取發生滲漏之系爭殺蟲劑外包裝鐵
      桶。鹿特丹法院以當時滲漏原因尚未經公證人確定，上訴人或LUXAN 公司尚無
      提領之義務，判決被上訴人敗訴。核該訴訟與本件請求賠償系爭殺蟲劑外漏污
      染所生之損害無涉。且按該判決作成當時（即西元一九九二年十月二日），被
      上訴人尚未委請TNO包裝研究中心就系爭殺蟲劑包裝進行調查及檢驗，系爭包
      裝容器有接縫不良之製造瑕疵尚未發見，故遭鹿特丹法院駁回請求。惟系爭容
      器包裝接縫不良之製造瑕疵，業於嗣後西元一九九二年十一月十三日經TNO調
      查檢驗予以證實作成公證報告在案，法國馬賽法院並採之為證判定滲漏原因乃
      可歸責於上訴人。揆諸上開說明，足見荷蘭鹿特丹法院判決與本件訴訟無關。
      況民事訴訟法第四百條第一項「所謂判決確定後之一事不再理」原則，係以前
      案在本國法院起訴之案件為限，且當事人相同（或受既判力所及之人）者始有
      其用適用，上訴人主張被上訴人不得再為本案請求，自屬誤會。
    (二)被上訴人另於法國馬賽法院所提起之訴訟，僅係以LUXAN公司及該公司之保險
      公司CENTRAAL BEHEER SCHADEVERZEKERING N.V（以下簡稱CBS）為被告，請求
      渠等連帶賠償被上訴人因系爭殺蟲劑外洩所生之損害。上訴人並非該訴訟之共
      同被告。馬賽法院以受貨人LUXAN B.V.與其保險公司非本件運送契約之當事人
      ，渠等就因運送契約債務不履行所生之損害母庸負責；又造成化學品滲漏之原
      因，乃係上訴人所提供之包裝有瑕疵，LUXAN B.V.亦無侵權責任可言，上訴人
      稱被上訴人無法舉證證明滲漏原因而遭敗訴乙節，與事實不符。況馬賽法院判
      決，就TNO公證報告之證據力給予完全之肯定並採為判決基礎足見上訴人對系
      爭殺蟲劑滲漏污染應予負責，至為顯然。
    (三)綜上說明，鹿特丹法院判決根據之基礎事實，與本件被上訴人請求之基礎事實
      不同，而本件當事人與前開法國馬賽法院判決之當事人不同，故本件自無違反
      一事不再理之問題。
十、末按以外國通用貨幣定給付額者，債務人得按給付時給付地之市價，以中華民國
    通用幣給付之，但訂明以外國貨幣為給付者，不在此限。查本件被上訴人因上訴
    人之債務不履行所生損害，係在荷蘭支出上開金額之荷蘭幣，被上訴人又未能証
    明兩造間有約定應以外國貨幣支付，則僅上訴人得選擇以該外國貨幣給付或以給
    付時給付地之市價以中華民國貨幣給付之。從而，被上訴人本於侵權行之法律關
    係，請求上訴人給付荷蘭幣七十五萬七千三百六十元，及自催告期限屆滿之翌日
    即八十三年八月七日（見原審卷第十－十三頁）起算之法定遲延利息，即無不合
    ，應予准許。原審判決就此部分命上訴人給付上開金額及遲延利息，並依兩造聲
    請分別為准、免假執行宣告，於法並無不合，上訴意旨指摘原判決不當，求予廢
    棄改判，為無理由，應駁回其上訴。至於逾上開准許部分，為不應准許，原審竟
    准許被上訴人之請求，於法即有未合，此部分上訴為有理由，應由本院予以廢棄
    改判如主文第一、二項所示，該部分被上訴人之訴既經駁回，其假執行之聲請即
    失其依附，應併駁回。
十一、據上論結，本件上訴為一部有理由，一部無理由，依民事訴訟法第四百四十九條
    第一項、第四百五十條、第三百九十條第二項、第三百九十二條第二、三項、第
    七十九條，判決如主文。
中　　　華　　　民　　　國　　九十三　　年　　　二　　　月　　　十七　　日
                                    臺灣高等法院臺南分院民事第三庭
~B1審判長法官　林　　輝　　雄
~B2　　　法官　徐　　宏　　志
~B3　　　法官　王　　明　　宏
右為正本係照原本作成。
如對本判決上訴，須於判決送達後二十日內向本院提出上訴狀，未表明上訴理由者，
應於上訴後二十日內向本院提出理由書。
中　　　華　　　民　　　國　　九十三　　年　　　二　　　月　　　二十　　日
~B法院書記官　侯　　瑞　　富
